---
title: "Análise de Regressão"
author:
  - name: Prof. Dr. Juliano Bortolini
    email: profjulianobortolini@gmail.com
    url: http://www.julianobortolini.com.br
    affiliations:
      - name: Universidade Federal de Mato Grosso
format:
  html:
    embed-resources: true
engine: knitr
---

*Bacharelado em Estatística - UFMT*


### Atividade prática no `R`



O aquecimento global é uma questão importante, e as emissões de $CO_2$ desempenham um papel fundamental nessa discussão. 
O artigo *"Effects of Atmospheric $CO_2$ Enrichment on Biomass Accumulation and Distribution in Eldarica Pine Trees"* (*J. Exp. Bot.* 1994: 345–349) descreve os resultados do crescimento de pinheiros sob diferentes níveis de $CO_2$ no ar. 

Os dados abaixo correspondem às observações onde:

- $x$ = concentração atmosférica de $CO_2$ (partes por milhão)
- $y$ = massa em gramas após 11 meses de experimento.

Tabela. Concentração de $CO_2$ ($x$) e Massa ($y$)

| $x$   | 408   | 408   | 554   | 554   | 680   | 680   | 812   | 812   |
|-------|-------|-------|-------|-------|-------|-------|-------|-------|
| $y$   | 1100   | 1300   | 1600   | 2500   | 3000   | 4300   | 4200   | 4700   |


```{r}
x <- c(408, 408, 554, 554, 680, 680, 812, 812)
y <- c(1100, 1300, 1600, 2500, 3000, 4300, 4200, 4700)
```



a. Calcule e interprete o valor do coeficiente de correlação amostral.

```{r}
cor(x,y)
```



b. Realize o teste de hipóteses para decidir se a concentração de $CO_2$ e a massa dos pinheiros estão linearmente relacionadas e interprete os resultados, considere $\alpha = 0,05$.

```{r}
cor.test(x,y)
```


c. Calcule o intervalo de confiança de $95\%$ para o coeficiente de correlação amostral e interprete-o.

```{r}
cor.test(x,y)
```



d. Ajuste um modelo de regressão linear simples relacionando $x$ e $y$ e interprete o coeficiente linear ($\beta_1$).


```{r}
plot(x,y)
modelo <- lm(y ~ x)
modelo
```



e. Realize a análise de variância (ANOVA) para o modelo ajustado e interprete os resultados, considere $\alpha = 0,05$.


```{r}
anova(modelo) 
# a diferença entre os valores do cálculo no R e "na mão" é por causa das aproximações.
```


f. Realize o teste de hipóteses $H_0: \beta_0 = 0$ versus $H_1: \beta_0 \neq 0$, considere $\alpha = 0,05$.

```{r}
summary(modelo)
```


g. Realize o teste de hipóteses $H_0: \beta_1 = 0$ versus $H_1: \beta_1 \neq 0$, considere $\alpha = 0,05$.

```{r}
summary(modelo)
```

h. Realize o teste de hipóteses $H_0: \beta_1 = 8$ versus $H_1: \beta_1 \neq 8$, considere $\alpha = 0,05$.


```{r}
beta1 <- 8.454
beta1_h0 <- 8
ep_beta1 <- 1.261
tc <- (beta1 - beta1_h0) / ep_beta1
tc # t calculado
ttab <- qt(0.975, df = 6)
ttab # t tabelado ou valor crítico.
abs(tc) > ttab # qual é a decisão? Rej ou nao H0?
```

i. Calcule o intervalo de confiança de $95\%$ para o coeficiente linear ($\beta_1$) e interprete-o.

```{r}
confint(modelo, level = 0.95)
```


j. Apresente os valores estimados de $y$ para todos os valores de $x$.


```{r}
y_hat <- predict(modelo)
y_hat
data.frame(x, y, y_hat)
```


j. Calcule o intervalo de confiança para $y$, quando $x = 680$, ao nível de $95\%$ de confiança. Ou seja, $IC_{95\%}(y(680))$, sendo $y(680) = E(Y| x = 680)$.

```{r}
x_conf <- data.frame(x = 680)
predict(modelo, newdata = x_conf, interval = "confidence", level = 0.95)
```


k. Calcule os intervalos de confiança para $y$, para todos os valores de $x$, ao nível de $95\%$ de confiança.

```{r}
x_conf <- data.frame(x = x)
y_hat_conf <- predict(modelo, newdata = x_conf,
                      interval = "confidence", level = 0.95)

# data.frame com valores de x, y, predito e IC:
tabela <- data.frame(x, y, y_hat_conf)
tabela

# alterar o nome dos colunas:
colnames(tabela) <- c("x", "y", "y_hat", "LI", "LS")
tabela
```

l. Construa um gráfico com os pontos observados, a reta de regressão ajustada e os intervalos de confiança para $y$.

```{r}
plot(x,y)
abline(modelo)
lines(tabela$x, tabela$LI, lty = 2)
lines(tabela$x, tabela$LS, lty = 2)
```


```{r}
plot(x, y,
     pch = 19, col = "black",
     xlab = "Concentração de CO2 (ppm)",
     ylab = "Massa (g)",
     main = "Regressão Linear Simples com IC para y")

# adicionar a reta de regressão:
abline(modelo, col = "red", lwd = 2)
# adicionar os intervalos de confiança:
lines(tabela$x, tabela$LI, col = "brown", lty = 2)
lines(tabela$x, tabela$LS, col = "brown", lty = 2)
legend("topleft",
       legend = c("Observações", "Reta de Regressão", "IC para y"),
       col = c("black", "red", "brown"),
       pch = c(19, NA, NA),
       lty = c(NA, 1, 2),
       lwd = c(NA, 2, 1),
       bty = "n")

```

```{r}
# Usando o pacote ggplot2
library(ggplot2)

ggplot(tabela, aes(x = x, y = y)) +
  geom_point(color = "black") +
  geom_line(aes(y = y_hat), color = "red", linewidth = 1) +
  geom_line(aes(y = LI), color = "brown", linewidth = 1, lty = 2) +
  geom_line(aes(y = LS), color = "brown", linewidth = 1, lty = 2) +
  labs(title = "Regressão Linear Simples com IC para y",
       x = "Concentração de CO2 (ppm)",
       y = "Massa (g)")
  
```


m. Calcule a estimativa de $y$ quando $x = 600$. Ou seja, $y(600)$.

```{r}
x0 <- data.frame(x = 600)
y_hat_x0 <- predict(modelo, newdata = x0)
y_hat_x0
```


n. Calcule as estimativas de $y$ quando $x = 500, 600$ e $700$.

```{r}
x0 <- data.frame(x = c(500, 600, 700))
y_hat_x0 <- predict(modelo, newdata = x0)
y_hat_x0
tabela_x0 <- data.frame(x = x0, y_hat = y_hat_x0)
tabela_x0
```



o. Calcule as estimativas de $y$ quando $x = 500, 600$ e $700$ e os intervalos de predição para cada um desses valores de $x$, ao nível de $95\%$ de confiança.

```{r}
x0 <- data.frame(x = c(500, 600, 700))
y_hat_x0 <- predict(modelo, newdata = x0, 
                    interval = "prediction", level = 0.95)
y_hat_x0
tabela_x0 <- data.frame(x = x0, y_hat = y_hat_x0)
tabela_x0

# alterando os nomes das colunas:
colnames(tabela_x0) <- c("x", "y_hat", "LI_pred", "LS_pred")
tabela_x0
```


p. Construa o gráfico com os intervalos de confiança e predição, ao nível de $95\%$ de confiança, para os valores de $x$ entre $400$ e $900$.


```{r}
x_seq <- seq(400, 900, by = 10)
x_seq_df <- data.frame(x = x_seq)
y_hat_seq <- predict(modelo, newdata = x_seq_df,
                     interval = "confidence", level = 0.95)
y_pred_seq <- predict(modelo, newdata = x_seq_df,
                      interval = "prediction", level = 0.95)
tabela_seq <- data.frame(x = x_seq, y_hat = y_hat_seq[, "fit"],
                          LI_conf = y_hat_seq[, "lwr"], LS_conf = y_hat_seq[, "upr"],
                          LI_pred = y_pred_seq[, "lwr"], LS_pred = y_pred_seq[, "upr"])
head(tabela_seq)

ggplot(tabela_seq, aes(x = x)) +
  geom_line(aes(y = y_hat), color = "red", linewidth = 1) +
  geom_line(aes(y = LI_conf), color = "blue", lty = 2) +
  geom_line(aes(y = LS_conf), color = "blue", lty = 2) +
  geom_line(aes(y = LI_pred), color = "green", lty = 2) +
  geom_line(aes(y = LS_pred), color = "green", lty = 2) +
  labs(title = "Reta de Regressão com IC e IP",
       x = "Concentração de CO2 (ppm)",
       y = "Massa (g)") +
  theme_minimal()

```


```{r}
# sugestão de outro gráfico (que também pode ser aprimorado):
ggplot(tabela_seq, aes(x = x)) +
  geom_line(aes(y = y_hat, color = "Y = -2349.295 + 8.454x"), linewidth = 1) +
  geom_line(aes(y = LI_conf, color = "IC 95%"), linetype = 2) +
  geom_line(aes(y = LS_conf, color = "IC 95%"), linetype = 2) +
  geom_line(aes(y = LI_pred, color = "IP 95%"), linetype = 2) +
  geom_line(aes(y = LS_pred, color = "IP 95%"), linetype = 2) +
  scale_color_manual(
    values = c(
      "Y = -2349.295 + 8.454x" = "black",
      "IC 95%" = "black",
      "IP 95%" = "grey"
    )
  ) +
  labs(
    title = "",
    x = "Concentração de CO_2 (ppm)",
    y = "Massa (g)",
    color = ""
  ) +
  theme_minimal() +
  theme(
    legend.position = c(0.05, 0.95),
    legend.justification = c(0, 1),
    panel.grid.major = element_blank(),
    panel.grid.minor = element_blank(),
    axis.line = element_line(color = "black")
  )
```





------------------------------------------------------------------------

::: {style="text-align: center;"}
[\@profjulianobortolini](https://instagram.com/profjulianobortolini)      [www.julianobortolini.com.br](http://www.julianobortolini.com.br)      [linkedin](https://linkedin.com/in/julianobortolini)      [github](https://github.com/julianobortolini)       [lattes](http://lattes.cnpq.br/6210909768845403)
:::
