---
title: "Análise de Regressão"
subtitle: "computacional"
author:
  - name: Prof. Dr. Juliano Bortolini
    email: profjulianobortolini@gmail.com
    url: http://www.julianobortolini.com.br
    affiliations:
      - name: Universidade Federal de Mato Grosso
format:
  html:
    embed-resources: true
engine: knitr
---

*Bacharelado em Estatística - UFMT*


# Modelo de Regressão Linear Simples

## Experimento

O artigo **“Ecofriendly Dyeing of Silk with Extract of Yerba Mate”** (Textile Res. J. 2017: 829–837) descreve um experimento para estudar os efeitos da concentração de corante (mg/L), da temperatura (°C) e do pH na adsorção de corante (mg de corante por grama de tecido). Adsorção de corante é um indicador de cor.


$$
Y = \beta_0 + \beta_1 X + \varepsilon
$$

- $Y$: adsorção  
- $X$: concentração
- $\varepsilon \sim N(0, \sigma^2)$

<!-- ::: {.cell-output-display} -->
<!-- <style> -->
<!-- .reveal pre code { -->
<!--   max-height: none !important; -->
<!--   overflow-y: visible !important; -->
<!--   white-space: pre-wrap; -->
<!--   font-size: 0.9em; -->
<!-- } -->
<!-- </style> -->
<!-- ::: -->

<!-- --- -->


```{r}
#| include: false
library(ggplot2)
library(viridis)   # paleta daltônica
library(ggrepel)   # rótulos inteligentes
library(patchwork) # combinar gráficos


theme_set(
  theme_minimal(base_size = 14) +
  theme(
    panel.grid = element_blank(),                     # remove todas as grades
    panel.border = element_blank(), # borda externa
    axis.line = element_line(color = "black")
    )
)
```



```{r}
dados <- data.frame(
  concentracao = c(10, 20, 20, 20, 10, 20, 10, 20, 15, 15),
  adsorcao = c(250, 520, 387, 593, 157, 377, 225, 451, 382, 373)
)
dados
```

<!-- --- -->

## Estatísticas descritivas

```{r}
summary(dados)
sd(dados$concentracao)
sd(dados$adsorcao)
```

<!-- --- -->

## Correlação entre as variáveis

```{r}
plot(dados$concentracao, dados$adsorcao)

ggplot(dados, aes(x = concentracao, y = adsorcao)) +
  geom_point() +
  labs(
    title = "Relação entre concentração e adsorção",
    x = "Concentração (mg/L)",
    y = "Adsorção (mg/g)"
  )

```


```{r}
cor(dados$concentracao, dados$adsorcao)
```

<!-- --- -->

## Teste de hipóteses:

$H_0: rho = 0$

```{r}
cor.test(dados$concentracao, dados$adsorcao)
```

- Observe o IC para $\rho$.

<!-- --- -->

## Ajuste do modelo

```{r}
modelo <- lm(adsorcao ~ concentracao, data = dados)
modelo
```

Logo, o modelo é dado por:

$$
Y =  -29.76 + 25.08 \text{ concentração}
$$

```{r}
anova(modelo)
```


<!-- --- -->

Estimativas, erros-padrões, estatísticas $t$, valores $p$,  $\sigma$, $R^2$,  $R^2_{aj}$,  $F_c$ para regressão (e valor $p$):


```{r}
summary(modelo)
```

Testes de hipóteses:

$$
H_0: \beta_0 = 0 \quad vs \quad H_1: \beta_0 \neq 0
$$
$$
H_0: \beta_1 = 0 \quad vs \quad H_1: \beta_1 \neq 0
$$
Para o teste $t$ dos coeficientes, comparamos os valores $t_c$ com o valor $t_{tab} = t_{\alpha/2, gl(erro)}$

```{r}
qt(0.05/2, df = 8, lower.tail = FALSE) # t tabulado
```

Para o teste de hipóteses, $i = 0$ ou $1$:
$$
H_0: \beta_i = \beta_{i,0} \quad vs \quad H_1: \beta_i \neq \beta_{i,0}
$$
onde $\beta_{i,0}$ é o valor hipotetizado para o parâmetro (geralmente 0).

A estatística de teste é dada por:
$$
t_c = \frac{\hat{\beta}_i - \beta_{i,0}}{se(\hat{\beta}_i)}
$$


Para o seguinte exemplo:
$$
H_0: \beta_1 = 25 \quad vs \quad H_1: \beta_1 \neq 25
$$

A estatística de teste é:
$$
t_c = \frac{\hat{\beta}_1 - 25}{se(\hat{\beta}_1)}
$$


```{r}
t_calc <- (25.079 - 25)/5.165
t_calc
t_tab <- qt(0.05/2, df = 8, lower.tail = FALSE) # t tabulado
t_tab
t_calc > t_tab
# portanto, não rejeitamos H_0!

```


Conclusões:
1. $\beta_0 = 0$: Não rejeita $H_0$ (p = 0.737)
2. $\beta_1 = 0$: Rejeita $H_0$ (p = 0.00126)



<!-- --- -->

## Coeficientes (betas estimados)

```{r}
coef(modelo) # coeficientes
```


```{r}
confint(modelo) # IC para os coef.
```

- $\hat{\beta}_0$: adsorção média quando a concentração é zero
- $\hat{\beta}_1$: variação média da adsorção para cada unidade de aumento na concentração

<!-- --- -->

## Gráfico com a reta de regressão

```{r}

dados$ajustado <- fitted(modelo)

ggplot(dados, aes(x = concentracao, y = adsorcao)) +
  geom_point() +
  geom_line(aes(y = ajustado), color = "blue", linewidth = 1) +
  labs(
    title = "Relação entre concentração e adsorção",
    x = "Concentração (mg/L)",
    y = "Adsorção (mg/g)"
  )

plot(dados$concentracao, dados$adsorcao,
     main = "Concentração x Adsorção",
     xlab = "Concentração (mg/L)",
     ylab = "Adsorção (mg/g)")
abline(modelo, col = "blue", lwd = 2)
```

<!-- --- -->



## SQ e QM dos resíduos:

```{r}
residuos <- residuals(modelo)
SQRes <- sum(residuos^2)
SQRes
```

```{r}
GL_Res <- length(dados$adsorcao) - length(coef(modelo))
GL_Res
```

```{r}
QMRes <- SQRes / GL_Res
QMRes
sqrt(QMRes)
```

<!-- --- -->

## IC para resposta média

```{r}
preditos <- predict(modelo, interval = "confidence")
head(preditos)
colnames(preditos) <- c("adsorcao_estimada", "lim_inf", "lim_sup") 
head(preditos)
```

<!-- --- -->

```{r}
dados <- cbind(dados, preditos)
dados
```

<!-- --- -->

**Ordernar o banco de dados pela concentração:**

```{r}
dados <- dados[order(dados$concentracao),]
dados
```


<!-- --- -->

## Gráfico com IC para a resposta média

```{r}

grid <- data.frame(concentracao = seq(min(dados$concentracao),
                                      max(dados$concentracao),
                                      length.out = 200))
pred  <- as.data.frame(predict(modelo, newdata = grid, interval = "confidence"))
pred  <- cbind(grid, pred)


ggplot() +
  geom_ribbon(data = pred,
              aes(x = concentracao, ymin = lwr, ymax = upr),
              alpha = 0.18) +
  geom_line(data = pred,
            aes(x = concentracao, y = fit),
            color = "blue",
            linewidth = 1) +
  geom_point(data = dados,
             aes(x = concentracao, y = adsorcao),
             size = 3, alpha = 0.8) +
  labs(
    title = "Concentração x Adsorção",
    x = "Concentração (mg/L)",
    y = "Adsorção (mg/g)"
  )


plot(dados$concentracao, dados$adsorcao,
     main = "Concentração x Adsorção",
     xlab = "Concentração (mg/L)",
     ylab = "Adsorção (mg/g)",
     xlim = c(10,20),
     ylim = c(0, 600))

# valores estimados
lines(dados$concentracao, dados$adsorcao_estimada,
      col = "blue", lty = 1, lwd = 2) 
# IC
lines(dados$concentracao, dados$lim_inf,
      col = "blue", lty = 2, lwd = 2)
lines(dados$concentracao, dados$lim_sup,
      col = "blue", lty = 2, lwd = 2) 
```

<!-- --- -->

## IC para novas observações (IP)

```{r}

pred_new  <- as.data.frame(predict(modelo, newdata = grid, interval = "prediction"))
colnames(pred_new) <- c("fit", "lwr_new", "upr_new")
pred  <- cbind(pred, pred_new[,2:3])


ggplot() +
  geom_ribbon(data = pred,
              aes(x = concentracao, ymin = lwr, ymax = upr),
              alpha = 0.18) +
  geom_ribbon(data = pred,
              aes(x = concentracao, ymin = lwr_new, ymax = upr_new),
              alpha = 0.1) +
  geom_line(data = pred,
            aes(x = concentracao, y = fit),
            color = "blue",
            linewidth = 1) +
  geom_point(data = dados,
             aes(x = concentracao, y = adsorcao),
             size = 3, alpha = 0.8) +
  labs(
    title = "Concentração x Adsorção",
    x = "Concentração (mg/L)",
    y = "Adsorção (mg/g)"
  )



new_data <- data.frame(concentracao = seq(0,30, by = 1))
preditos_new <- predict(modelo, newdata = new_data,
                        interval = "prediction")
preditos_new <- cbind(new_data, preditos_new)
head(preditos_new)
```

<!-- --- -->

## Gráfico com IP para novas observações

```{r}
# dispersão
plot(dados$concentracao, dados$adsorcao,
     main = "Concentração x Adsorção",
     xlab = "Concentração (mg/L)",
     ylab = "Adsorção (mg/g)",
     xlim = c(0,30),
     ylim = c(-300, 1000))
# valores estimados
lines(preditos_new$concentracao, preditos_new$fit,
      col = "blue", lty = 1, lwd = 2) 
# IP
lines(preditos_new$concentracao, preditos_new$lwr,
      col = "brown", lty = 2, lwd = 2)
lines(preditos_new$concentracao, preditos_new$upr,
      col = "brown", lty = 2, lwd = 2) 

```


<!-- --- -->

## Gráfico com IC e IP

```{r}
# dispersão
plot(dados$concentracao, dados$adsorcao,
     main = "Concentração x Adsorção",
     xlab = "Concentração (mg/L)",
     ylab = "Adsorção (mg/g)",
     xlim = c(0,30),
     ylim = c(-300, 1000))

# valores estimados
lines(preditos_new$concentracao, preditos_new$fit,
      col = "blue", lty = 1, lwd = 2) 

# IC
lines(dados$concentracao, dados$lim_inf,
      col = "blue", lty = 2, lwd = 2)
lines(dados$concentracao, dados$lim_sup,
      col = "blue", lty = 2, lwd = 2)  

# IP
lines(preditos_new$concentracao, preditos_new$lwr,
      col = "brown", lty = 2, lwd = 2)
lines(preditos_new$concentracao, preditos_new$upr,
      col = "brown", lty = 2, lwd = 2) 
```


<!-- --- -->

<!-- ```{r, echo=FALSE} -->
<!-- # dispersão -->
<!-- plot(preditos_new$concentracao, preditos_new$fit, -->
<!--      main = "Concentração x Adsorção", -->
<!--      xlab = "Concentração (mg/L)", -->
<!--      ylab = "Adsorção (mg/g)", -->
<!--      xlim = c(0,30), -->
<!--      ylim = c(-300, 1000)) -->

<!-- # valores estimados -->
<!-- lines(preditos_new$concentracao, preditos_new$fit, -->
<!--       col = "blue", lty = 1, lwd = 2)  -->

<!-- # IC -->
<!-- lines(dados$concentracao, dados$lim_inf, -->
<!--       col = "blue", lty = 2, lwd = 2) -->
<!-- lines(dados$concentracao, dados$lim_sup, -->
<!--       col = "blue", lty = 2, lwd = 2)   -->

<!-- # IP -->
<!-- lines(preditos_new$concentracao, preditos_new$lwr, -->
<!--       col = "brown", lty = 2, lwd = 2) -->
<!-- lines(preditos_new$concentracao, preditos_new$upr, -->
<!--       col = "brown", lty = 2, lwd = 2)  -->
<!-- ``` -->

<!-- --- -->

## Regressão pela origem

```{r}
modelo2 <- lm(adsorcao ~ -1 + concentracao, data = dados)
modelo2
anova(modelo2)
```

<!-- --- -->

```{r}
summary(modelo2)
```

<!-- --- -->

## Comparação entre modelo completo e modelo reduzido (sem intercepto)

```{r}
anova(modelo2, modelo)
```

Se não há diferença entre os modelos, qual deve ser escolhido?

<!-- --- -->

## Comparação entre modelo completo e modelo reduzido (sem intercepto)

```{r}
anova(modelo2, modelo)
```

Se não há diferença entre os modelos, qual deve ser escolhido?


**O modelo mais simples: com menos parâmetros.**

<!-- --- -->

## Comparação de R2 e R2ajustado 


<!-- ::: columns -->

<!-- ::: column -->
```{r}
summary(modelo)
```
<!-- ::: -->

<!-- ::: column -->
```{r}
summary(modelo2)
```
<!-- ::: -->

<!-- ::: -->


<!-- --- -->

# Modelo de Regressão Linear Múltipla



Seja $Y$ a adsorção de corante, $X_1$ a concentração, $X_2$ a temperatura e $X_3$ o pH. O modelo de regressão linear múltipla, que relaciona a adsorção com as variáveis explicativas é dado por:
$$
Y = \beta_0 + \beta_1 X_1 + \beta_2 X_2 + \beta_3 X_3 + \varepsilon,
$$

em que, $\varepsilon \sim N(0, \sigma^2)$, $Y$ é a variável resposta (adsorção) e $X_1$, $X_2$ e $X_3$ são as variáveis explicativas (concentração, temperatura e pH, respectivamente).


```{r}
dados <- data.frame(
  conc = c(10, 20, 20, 20, 10, 20, 10, 20, 15, 15),
  temp = c(70, 70, 80, 90, 70, 70, 90, 90, 80, 80),
  ph = c(3.0, 3.0, 3.0, 3.0, 4.0, 4.0, 4.0, 4.0, 3.5, 3.5),
  adsorcao = c(250, 520, 387, 593, 157, 377, 225, 451, 382, 373)
)
dados
```

<!-- --- -->

## Ajuste do modelo (regressão múltipla)

O modelo de regreão linear múltipla é estimado pela função `lm()` do R, que é uma função genérica para ajuste de modelos lineares. O modelo é ajustado pela função `lm()` usando a fórmula `adsorcao ~ conc + temp + ph`, que indica que a variável resposta é `adsorcao` e as variáveis explicativas são `conc`, `temp` e `ph`.

```{r}
# regressão múltipla
modelo3 <- lm(adsorcao ~ conc + temp + ph, data = dados)
modelo3
```

A análise de variância do modelo é realizada pela função `anova()`, que é uma função genérica para análise de variância de modelos ajustados. O modelo é passado como argumento para a função `anova()`, que retorna a tabela de análise de variância do modelo, incluindo as somas de quadrados, graus de liberdade, quadrados médios, estatística $F$ e valor $p$ para o teste de significância global do modelo.

```{r}
anova(modelo3)
```

<!-- --- -->


```{r}
coef(modelo3) # coeficientes
```

A função que calcula os intervalos de confiança para os coeficientes é a função `confint()`, que é uma função genérica para calcular intervalos de confiança para os parâmetros de um modelo ajustado. O modelo é passado como argumento para a função `confint()`, que retorna os intervalos de confiança para os coeficientes do modelo. O padrão do nível de confiança é 95%, mas pode ser alterado usando o argumento `level`.

```{r}
confint(modelo3) # IC para os coef.

```


<!-- --- -->


Uma função que apresenta os coeficientes estimados, erros-padrões, estatísticas $t$ e valores $p$ é a função `summary()`, que é uma função genérica para sumarizar os resultados de um modelo ajustado. O modelo é sumarizado pela função `summary(modelo3)`, que apresenta as informações mencionadas. 

```{r}
summary(modelo3)
```


<!-- --- -->

## IC para resposta média

Será apresentado a seguir como calcular os intervalos de confiança para a resposta média, ou seja, para a predição da adsorção de corante para cada combinação de concentração, temperatura e pH presentes no banco de dados. Para isso, é utilizada a função `predict()`, que é uma função genérica para fazer predições a partir de um modelo ajustado. O modelo é passado como argumento para a função `predict()`, juntamente com o argumento `interval = "confidence"`, que indica que os intervalos de confiança devem ser calculados para os valores médios da resposta. A função retorna uma matriz com as predições da resposta média, os limites inferior e superior dos intervalos de confiança para cada combinação de variáveis explicativas presentes no banco de dados.

```{r}
preditos_mod3 <- predict(modelo3, interval = "confidence")
head(preditos_mod3)
colnames(preditos_mod3) <- c("adsorcao_estimada", "lim_inf", "lim_sup") 
head(preditos_mod3)
```

<!-- --- -->

```{r}
dados <- cbind(dados, preditos_mod3)
dados
```

<!-- --- -->

## IC para novas observações (IP)


Quando queremos calcular os intervalos de predição para novas observações, ou seja, para combinações de concentração, temperatura e pH que não estão presentes no banco de dados, utilizamos a função `predict()` com o argumento `interval = "prediction"`. A função retorna uma matriz com as predições da resposta para as novas observações, os limites inferior e superior dos intervalos de predição para cada combinação de variáveis explicativas presentes no banco de dados. Para isso, é necessário criar um novo banco de dados com as combinações de concentração, temperatura e pH para as quais se deseja calcular os intervalos de predição. A seguir, é apresentado um exemplo de como criar um novo banco de dados e calcular os intervalos de predição para essas novas observações.

```{r}
new_data <- data.frame(conc = c(12, 12 , 25, 25),
                       temp = c(50, 80, 50, 80),
                       ph = c(6.0, 6.0, 6.0, 6.0))
preditos_new_mod3 <- predict(modelo3, newdata = new_data,
                        interval = "prediction")
preditos_new_mod3 <- cbind(new_data, preditos_new_mod3)
preditos_new_mod3
```


# Análise de resíduos

A análise de resíduos é uma etapa importante na avaliação do ajuste do modelo de regressão. Os resíduos são as diferenças entre os valores observados e os valores ajustados pelo modelo. A análise de resíduos envolve a verificação de suposições do modelo, como normalidade, homocedasticidade e independência dos resíduos, além da identificação de possíveis outliers ou pontos influentes.

Há diversos tipos de resíduos, como resíduos brutos, resíduos padronizados, resíduos studentizados, resíduos PRESS e resíduos R-Student. Cada tipo de resíduo tem suas próprias características e é utilizado para diferentes propósitos na análise de resíduos.

O resíduo bruto é a diferença simples entre o valor observado e o valor ajustado pelo modelo. Ou seja, $e_i = y_i - \hat{y}_i$, onde $y_i$ é o valor observado e $\hat{y}_i$ é o valor ajustado pelo modelo para a observação $i$.


O resíduo padronizado é o resíduo bruto dividido pelo desvio padrão dos resíduos, o que permite comparar os resíduos em diferentes escalas. Isso é dado por $d_i^* = \frac{e_i}{\hat{\sigma}}$, onde $\hat{\sigma}$ é a estimativa do desvio padrão dos resíduos. Em geral, o valor de $\sigma$ é estimado pelo modelo de regressão, e é dado por $\hat{\sigma} = \sqrt{QMRes}$, onde $QMRes$ é o quadrado médio dos resíduos.


Na definição do resíduo studentizado (internamente), considera-se variância do resíduo bruto e a matriz $H$. O resíduo studentizado é definido por $r_i = \frac{e_i}{\hat{\sigma} \sqrt{1 - h_{ii}}}$, onde $h_{ii}$ é o elemento da matriz $H$ correspondente à observação $i$. O resíduo studentizado é uma medida de quão grande é o resíduo em relação à variabilidade dos resíduos, levando em consideração a influência da observação $i$ no ajuste do modelo. A justificativa para esse resíduo é que $Var(e) = Var(Y - \hat{Y}) = Var((I - H)Y) = (I - H)\sigma^2$, consequentemente, $Var(e_i) = (1 - h_{ii})\sigma^2$, sendo $h_{ii}$ o elemento da diagonal da matriz $H$, que representa a influência da observação $i$ no ajuste do modelo. Assim, o resíduo studentizado leva em consideração a variabilidade dos resíduos e a influência da observação $i$ no ajuste do modelo, o que o torna uma medida mais robusta para identificar outliers e pontos influentes.


O resíduo PRESS é o resíduo studentizado calculado para cada observação, considerando a exclusão dessa observação do ajuste do modelo. Matematicamente, tem-se que $e_(i) = y_i - \hat{y}_{(i)}$, onde $\hat{y}_{(i)}$ é o valor ajustado pelo modelo de regressão quando as observações do indivíduo $i$ são excluídas do ajuste. O resíduo PRESS é utilizado para avaliar a capacidade de predição do modelo, pois considera a influência de cada observação no ajuste do modelo e a variabilidade dos resíduos.



O resíduo R-Student é o resíduo studentizado calculado para cada observação, considerando a exclusão dessa observação do ajuste do modelo e a variabilidade dos resíduos. Ou seja, $t_i = \frac{e_i}{\hat{\sigma}_{(i)} \sqrt{1 - h_{ii}}}$, onde $\hat{\sigma}_{(i)}$ é a estimativa do desvio padrão dos resíduos quando as observações do indivíduo $i$ são excluídas do ajuste do modelo. O resíduo R-Student é utilizado para identificar outliers e pontos influentes, pois leva em consideração a influência das observações do indivíduo $i$ no ajuste do modelo e a variabilidade dos resíduos, mesmo quando essa observação é excluída do ajuste.



Example 3.1 The Delivery Time Data (Montgomery, Peck e Vining, 2021, p. 76)

> A soft drink bottler is analyzing the vending machine service routes in his distribution system. He is interested in predicting the amount of time required by the route driver to service the vending machines in an outlet. This service activity includes stocking the machine with beverage products and minor maintenance or housekeeping. The industrial engineer responsible for the study has suggested that the two most important variables affecting the delivery time (y) are the number of cases of product stocked (x1) and the distance walked by the route driver (x2). The engineer has collected 25 observations on delivery time:


```{r}
ID <- c(1, 2, 3, 4, 5, 6, 7, 8, 9, 10, 
        11, 12, 13, 14, 15, 16, 17, 18, 19, 20, 
        21, 22, 23, 24, 25)

y <- c(16.68, 11.50, 12.03, 14.88, 13.75, 18.11, 8.00, 17.83, 79.24, 21.50,
       40.33, 21.00, 13.50, 19.75, 24.00, 29.00, 15.35, 19.00, 9.50, 35.10,
       17.90, 52.32, 18.75, 19.83, 10.75)

x1 <- c(7, 3, 3, 4, 6, 7, 2, 7, 30, 5,
        16, 10, 4, 6, 9, 10, 6, 7, 3, 17,
        10, 26, 9, 8, 4)

x2 <- c(560, 220, 340, 80, 150, 330, 110, 210, 1460, 605,
        688, 215, 255, 462, 448, 776, 200, 132, 36, 770,
        140, 810, 450, 635, 150)

dados <- data.frame(ID, y, x1, x2)
head(dados)

# descritiva dos dados
summary(dados)
```


```{r}


# Ajuste do modelo linear múltipla
mod <- lm(y ~ x1 + x2, data = dados)

# estimativas dos parâmetros/coeficientes
summary(mod)


# valores preditos
y_hat <- predict(mod)
y_hat
dados <- cbind(dados, y_hat)
head(dados)

# estimativa de sigma^2
summary(mod)


# Análise de variância do modelo
anova(mod)


# Testes de hipóteses para parâmetros
summary(mod)


# Intervalo de confiança para os parâmetros
confint(mod)

# alterando o nível de confiança
confint(mod, level = 0.90)


# IC para y_hat(x) (x1 = 8 e x2 = 275)
predict(mod, 
        newdata = data.frame(x1 = 8, x2 = 275), 
        interval = "confidence")



# IP para y_hat(x) (x1 = 8 e x2 = 275)
predict(mod, 
        newdata = data.frame(x1 = 8, x2 = 275), 
        interval = "prediction")



# IP para diversos valores de x1 e x2:
x_novo <- data.frame(x1 = c(8, 10, 12), x2 = c(275, 300, 325))
predict(mod, newdata = x_novo, interval = "prediction", level = 0.95)


# modelo de regressão polinomial (grau 2) com x1
# $Y_i = \beta_0 + \beta_1 X_{i1} + \beta_2 X_{i1}^2 + \epsilon_i$

mod2 <- lm(y ~ x1 + I(x1^2), data = dados)
summary(mod2)


# modelo de regressão polinomial (grau 2) com x2
# $Y_i = \beta_0 + \beta_1 X_{i2} + \beta_2 X_{i2}^2 + \epsilon_i$

mod3 <- lm(y ~ x2 + I(x2^2), data = dados)
summary(mod3)



# modelo linear múltipla com interação entre x1 e x2
# $Y_i = \beta_0 + \beta_1 X_{i1} + \beta_2 X_{i2} + \beta_3 X_{i1}X_{i2} + \epsilon_i$

mod4 <- lm(y ~ x1 + x2 + x1:x2, data = dados)
# ou
# mod4 <- lm(y ~ x1 * x2, data = dados)
summary(mod4)



# Comparando dois modelos encaixados:
# Definição: O Modelo 1 (M1) é encaixado no Modelo 2 (M2) se todos os parâmetros de M1 estão contidos em M2, e M2 possui parâmetros adicionais.

# mod é encaixado em mod4, pois mod4 tem os mesmos parâmetros de mod mais um parâmetro adicional (interação x1:x2).

anova(mod, mod4)




mod5 <- lm(y ~ x1 + x1:x2, data = dados)
anova(mod5, mod4)



mod_nulo <- lm(y ~ 1, data = dados)
anova(mod_nulo, mod)




```



```{r}
# Resíduos

# resíduos brutos
res_1 <- residuals(mod)

# resíduos padronizados
res_2 <- res_1/summary(mod)$sigma

# resíduos studentizados
# res_3 <- rstandard(mod, type = "sd.1")
res_3 <- rstandard(mod)

# resíduos PRESS
res_4 <- rstandard(mod, type = "pred")

# resíduos R-Student
res_5 <- rstudent(mod)

residuos <- data.frame(
  "brutos" = res_1,
  "padronizados" = res_2,
  "studentizado" = res_3,
  "PRESS" = res_4,
  "RStudent" = res_5
)

residuos
```



Nas análises de resíduos é indicado usar o resíduo studentizado ou o resíduo R-Student. É esperado que os valores dos resíduos sejam uma amostra da distribuição $t$ com $n-p-1$ graus de liberdade. Para tamanho amostral suficientemente grande, pode-se comparar com a distribuição normal padrão. 


## Gráficos de resíduos

```{r}
# Gráfico qqnorm
qqnorm(res_3)
qqline(res_3, col = "blue", lwd = 2)


# Gráfico de dispersão y_est x resíduos
y_est <- fitted(mod)
plot(y_est, res_3, xlim = c(0,80), ylim = c(-2,5),
     main = "Gráfico de dispersão y_est x resíduos",
     xlab = "y estimado",
     ylab = "Resíduos studentizados")

# Gráfico dos resíduos seguindo a ordem de coleta
# ou execução dos dados
# atenção: supondo que a coleta tenha sido na ordem da variável ID, o que nem sempre é verdade!
plot(res_3 ~ dados$ID)

```


## Testes para os resíduos

### Normalidade dos resíduos


Alguns testes são: Qui-quadrado, **Kolmogorov-Smirnov**, Jarque-Bera, **Shapiro-Wilk**, Anderson-Darling, Cramér-von Mises, D'Agostino-Pearson, Lilliefors, e Shapiro-Francia.

```{r}
# Teste de Shapiro-Wilk
shapiro.test(res_3)

# Teste de Kolmogorov-Smirnov
ks.test(res_3, "pnorm", mean = 0, sd = 1)
```


### Independência dos Resíduos


Alguns testes são: **Durbin-Watson**, Breusch-Godfrey e Ljung-Box.

Para testar a independência dos resíduos é necessário conhecer a ordem de coleta (ou execução) dos dados.

Supondo que a coleta dos dados tenha sido conforme a variável $ID$ (no exemplo delivery time), então, o teste DW é:

```{r message=FALSE}
library(lmtest)
dwtest(res_3 ~ dados$ID, alternative = "two.sided")
```



### Homocedasticidade dos Resíduos

Alguns testes são: Bartlett, **Breusch-Pagan**, Levene, Samiuddin, O'Neill e Mathews, Layard, Park, White, Cochran, Hartley e Goldfeld-Quandt.


```{r}
# Teste de Breusch-Pagan
# library(lmtest)
bptest(mod)
```



## Valores discrepantes ou outliers
```{r}
# Análise de outliers
cbind(dados, res_3)
# é necessário verificar se a observação 9 é um outlier.


# gráfico dos resíduos
plot(res_3, main = "Resíduos studentizados",
     ylab = "Resíduos studentizados",
     xlab = "Observações")
abline(h = 2, col = "red", lty = 2)
abline(h = -2, col = "red", lty = 2)


# Se for, de fato, um outlier, o que fazer?
# Estimar novamente o modelo sem a observação 9.

mod_2 <- lm(y ~ x1 + x2, data = dados[-9,])
summary(mod_2)


# comparar os resultados dos dois modelos:
summary(mod)
summary(mod_2)


# Estatística PRESS
PRESS_mod <- sum(res_4^2)
PRESS_mod


res_4_mod_2 <- rstandard(mod_2, type = "pred")
PRESS_mod_2 <- sum(res_4_mod_2^2)
PRESS_mod_2

# Comparar as estatísticas PRESS
PRESS_mod
PRESS_mod_2
```

## Pontos de alavancagem (leverage points)



Ponto de alavancagem é uma observação que tem valores incomuns nas variáveis preditoras $x_i$, $i=1,\cdots,k$, ou seja, é um ponto que está "longe" do centro de massa das demais observações no espaço das preditoras. Já um ponto influente é uma observação que, se removida do conjunto de dados, provoca uma mudança substancial nos resultados da análise (coeficientes estimados, valores preditos, erros padrão ou estatísticas de ajuste como $R^2$).


O valor de alavancagem $\hat{h}_{ii}$ é o $i$-ésimo elemento da diagonal da matriz chapéu (hat matrix) $H = X(X^TX)^{-1}X^T$. O valor de alavancagem é uma medida de quão longe a observação $x_i$ está do centro das preditoras. O valor de alavancagem varia entre 0 e 1, e a média dos valores de alavancagem é dada por $\bar{h} = \frac{p+1}{n}$, onde $p$ é o número de preditores e $n$ é o número de observações. Valores de alavancagem maiores que $\frac{2p}{n}$ são merecem atenção.

```{r}
# valores matriz H
p <- 3 # qde de parâmetros (b0, b1 e b2)
#ou
p <- length(coef(mod))


n <- 25 # qde de observaçoes
# ou
n <- length(dados$y)

2*p/n  # limite para valores da matriz hat
h <- hatvalues(mod)
cbind(dados, h, 2*p/n, h > 2*p/n)

# observações 9 e 22 são possíveis pontos de alavancagem.
```


## Distância de Cook

A distância de Cook é uma medida que combina a alavancagem e o resíduo para avaliar a influência de cada observação no ajuste do modelo. Ela é calculada como:
$$D_i = \frac{(\hat{\boldsymbol{\beta}} - \hat{\boldsymbol{\beta}}_{(-i)})^T (X^TX) (\hat{\boldsymbol{\beta}} - \hat{\boldsymbol{\beta}}_{(-i)})}{(p+1)\hat{\sigma}^2}.$$

```{r}
# Distância de Cook
D <- cooks.distance(mod)

# comparar com o valor 1
# Se D > 1, a observação é considerada um ponto influente.

cbind(dados, D, 1, D > 1)
```

## DFBETAS

A medida DFBETAS (do inglês **Difference in Betas**) avalia a influência de cada observação em cada coeficiente estimado. Ela é calculada como:
$$\text{DFBETAS}_{ij} = \frac{\hat{\beta}_j - \hat{\beta}_{j(-i)}}{\hat{\sigma}_{(-i)} \sqrt{(X^TX)^{-1}_{jj}}},$$
em que $\hat{\beta}_j$ é o coeficiente estimado para o preditor $j$ usando todos os dados, $\hat{\beta}_{j(-i)}$ é o coeficiente estimado para o preditor $j$ quando a observação $i$ é removida, e $\hat{\sigma}_{(-i)}$ é a estimativa do desvio padrão dos resíduos quando a observação $i$ é removida. Valores absolutos de DFBETAS maiores que $2/\sqrt{n}$ indicam que a observação tem uma influência significativa no coeficiente estimado.

```{r}
# DFBETAS
# a influência de cada observação em cada coeficiente
# comparar com o valor 2/sqrt(n)

dfbetas(mod)
2/sqrt(n)
round(dfbetas(mod), 2)

abs(dfbetas(mod)) >= 2/sqrt(n)
```


## DFFITS

A medida DFFITS (do inglês **Difference in Fits**) avalia a influência de cada observação em cada predição. Ela é calculada como:
$$\text{DFFITS}_i = \frac{\hat{Y}_i - \hat{Y}_{i(-i)}}{\hat{\sigma}_{(-i)} \sqrt{\hat{h}_{ii}}},$$
em que $\hat{Y}_i$ é o valor predito para a observação $i$ usando todos os dados, $\hat{Y}_{i(-i)}$ é o valor predito para a observação $i$ quando a observação $i$ é removida, $\hat{\sigma}_{(-i)}$ é a estimativa do desvio padrão dos resíduos quando a observação $i$ é removida, e $\hat{h}_{ii}$ é o valor de alavancagem para a observação $i$. Valores absolutos de DFFITS maiores que $2\sqrt{p/n}$ indicam que a observação tem uma influência significativa na predição.


```{r}
# DFFITS
# a influência de cada observação em cada predição
# comparar com o valor 2*sqrt(p/n)

dffits(mod)
2*sqrt(p/n)
round(dffits(mod), 2)

abs(dffits(mod)) >= 2*sqrt(p/n)
```





------------------------------------------------------------------------

::: {style="text-align: center;"}
[\@profjulianobortolini](https://instagram.com/profjulianobortolini)      [www.julianobortolini.com.br](http://www.julianobortolini.com.br)      [linkedin](https://linkedin.com/in/julianobortolini)      [github](https://github.com/julianobortolini)       [lattes](http://lattes.cnpq.br/6210909768845403)
:::

