---
title: "Análise de Regressão"
author:
  - name: Prof. Dr. Juliano Bortolini
    email: profjulianobortolini@gmail.com
    url: http://www.julianobortolini.com.br
    affiliations:
      - name: Universidade Federal de Mato Grosso
format:
  html:
    embed-resources: true
editor: visual
engine: knitr
---

*Bacharelado em Estatística - UFMT*

*Período letivo: 2024/2*

### Lista de exercícios 1




1.  Demonstre as proposições a seguir:
  Para quaisquer duas variáveis aleatórias $X$ e $Y$:\
    a. $\text{Cov}(X, Y) = \text{Cov}(Y, X)$\
    b. $\text{Cov}(X, X) = V(X)$\
    c. (Fórmula alternativa da covariância) $\text{Cov}(X, Y) = \mathbb{E}(XY) - \mu_X \cdot \mu_Y$\
    d. (Propriedade distributiva da covariância) Para qualquer variável aleatória $Z$ e quaisquer constantes $a, b, c$: $$\text{Cov}(aX + bY + c, Z) = a\text{Cov}(X, Z) + b\text{Cov}(Y, Z)$$

2.  Demonstre as proposições a seguir:
  Para quaisquer duas variáveis aleatórias $X$ e $Y$: a. $\text{Corr}(X, Y) = \text{Corr}(Y, X)$ b. $\text{Corr}(X, X) = 1$ c. (Propriedade de invariança à escala) Se $a, b, c, d$ são constantes e $ac > 0$, então: $$\text{Corr}(aX + b, cY + d) = \text{Corr}(X, Y)$$ d. A correlação é limitada: $$-1 \leq \text{Corr}(X, Y) \leq 1$$

3.  Mostre que, quando $X$ e $Y$ são independentes, $$\text{Cov}(X, Y) = \text{Corr}(X, Y) = 0.$$

4.  

a.  Use as propriedades da covariância para mostrar que\
    $$\text{Cov}(aX + b, cY + d) = ac \, \text{Cov}(X, Y).$$
b.  Use a parte (a) juntamente com as propriedades de reescalonamento do desvio padrão para mostrar que\
    $$ \text{Corr}(aX + b, cY + d) = \text{Corr}(X, Y)$$\
    quando $ac > 0$ (esta é a propriedade de invariança à escala da correlação).
c.  O que acontece se $a$ e $c$ tiverem sinais opostos, de modo que $ac < 0$?

5.  Verifique que, se $Y = aX + b$ com $a \neq 0$, então\
    $$\text{Corr}(X, Y) = +1 \text{ ou } -1.$$\
    Sob quais condições $\rho = +1$?

6.  Considere as variáveis padronizadas $Z_X = \frac{(X - \mu_X)}{\sigma_X}$ e $Z_Y = \frac{(Y - \mu_Y)}{\sigma_Y}$, e seja $\rho = \text{Corr}(X, Y)$.\

a.  Use as propriedades da covariância e da correlação para verificar que\
    $$\text{Corr}(X, Y) = \text{Cov}(Z_X, Z_Y) = \mathbb{E}(Z_X Z_Y).$$
b.  Use a linearidade da esperança juntamente com a parte (a) para mostrar que\
    $$\mathbb{E}[(Z_Y - \rho Z_X)^2] = 1 - \rho^2.$$\
    *Dica: Se* $Z$ é uma variável aleatória padronizada, quais são sua média e variância, e como isso pode ser usado para determinar $\mathbb{E}(Z^2)$?
c.  Use a parte (b) para mostrar que\
    $$-1 \leq \rho \leq 1.$$
d.  Use a parte (b) para mostrar que $\rho = 1$ implica que\
    $$Y = aX + b, \quad \text{onde } a > 0,$$\
    e que $\rho = -1$ implica que\
    $$Y = aX + b, \quad \text{onde } a < 0.$$

7.  O **coeficiente de correlação amostral** (estimador da correlaçao) para os $n$ pares $(x_1, y_1), \dots, (x_n, y_n)$ é dado por:

  \begin{align*}
r = & \frac{1}{n-1} \sum_{i=1}^{n} \left( \frac{x_i - \bar{x}}{s_x} \right) \left( \frac{y_i - \bar{y}}{s_y} \right) = \frac{\sum_{i=1}^{n} (x_i - \bar{x})(y_i - \bar{y})}{\sqrt{\sum_{i=1}^{n} (x_i - \bar{x})^2} \sqrt{\sum_{i=1}^{n} (y_i - \bar{y})^2}} = \frac{S_{xy}}{\sqrt{S_{xx}} \sqrt{S_{yy}}},
\end{align*}
  em que $S_{xy}= \sum_{i=1}^{n} (x_i - \bar{x})(y_i - \bar{y})$, $S_{xx} = \sum_{i=1}^{n} (x_i - \bar{x})^2$ e $S_{yy} = \sum_{i=1}^{n} (y_i - \bar{y})^2$.

  Cálcule o coeficiente de correlação amostral para os seguintes dados:

> 'O artigo *“A Cross-National Relationship Between Sugar Consumption and Major Depression?”* (*Depression and Anxiety* 2002: 118–120) relatou os seguintes dados sobre $x =$ consumo diário de açúcar (calorias per capita) e $y =$ taxa anual de depressão majoritária (casos por 100 pessoas) para uma amostra de seis países.

```{r, echo=FALSE}
library(knitr)

dados <- data.frame(
  Country = c("USA", "Canada", "France", "Germany", "New Zealand", "South Korea"),
  `Sugar consumption` = c(300, 390, 350, 375, 480, 150),
  `Depression rate` = c(3.0, 5.2, 4.4, 5.0, 5.7, 2.3)
)

kable(dados, caption = "Consumo diário de açúcar e taxa anual de depressão por país")
```


8. Demonstre que
$$\frac{1}{n-1} \sum_{i=1}^{n} \left( \frac{x_i - \bar{x}}{s_x} \right) \left( \frac{y_i - \bar{y}}{s_y} \right) = \frac{\sum_{i=1}^{n} (x_i - \bar{x})(y_i - \bar{y})}{\sqrt{\sum_{i=1}^{n} (x_i - \bar{x})^2} \sqrt{\sum_{i=1}^{n} (y_i - \bar{y})^2}}.$$


9. Para o teste de hipóteses $H_0: \rho = 0$ versus $H_a: \rho \neq 0$, em que $\rho$ é o coeficiente de correlação populacional, o teste de correlação de Pearson é baseado na estatística de teste
$$
T = \frac{R \sqrt{n - 2}}{\sqrt{1 - R^2}}
$$
que segue uma distribuição $t$ com $n - 2$ graus de liberdade. A estatística $R$ é o coeficiente de correlação amostral.

Para um teste de hipóteses sobre a correlação, as hipóteses nula e alternativa, e a região de rejeição são dadas a seguir:

| **Hipótese Alternativa** | **Região de Rejeição para um Teste de Nível $\alpha$**
|--------------------------|------------------------------------------------|
| $H_a: \rho > 0$  | $t \geq t_{\alpha, n-2}$ |
| $H_a: \rho < 0$  | $t \leq -t_{\alpha, n-2}$ |
| $H_a: \rho \neq 0$  | $t \geq t_{\alpha/2, n-2}$ ou $t \leq -t_{\alpha/2, n-2}$ |



> O **Turbine Oil Oxidation Test (TOST)** e o **Rotating Bomb Oxidation Test (RBOT)** são dois procedimentos diferentes para avaliar a estabilidade à oxidação de óleos de turbinas a vapor. O artigo *"Dependence of Oxidation Stability of Steam Turbine Oil on Base Oil Composition"* (*J. Soc. Tribologists Lubricat. Engrs.*, Out. 1997: 19–24) apresentou as seguintes observações para  $x =$ tempo do teste TOST (horas) e $y =$ tempo do teste RBOT (minutos) em 12 amostras de óleo.

```{r, echo=FALSE}
library(knitr)

dados <- data.frame(
  TOST = c(4200, 3600, 3750, 3675, 4050, 2770, 4870, 4500, 3450, 2700, 3750, 3300),
  RBOT = c(370, 340, 375, 310, 350, 200, 400, 375, 285, 225, 345, 285)
)

kable(dados, caption = "Resultados dos testes TOST e RBOT para 12 amostras de óleo")
```

  a. Calcule e interprete o valor do coeficiente de correlação amostral (como fizeram os autores do artigo).
  b. Como o valor de $r$ seria afetado se tivéssemos escolhido $x =$ tempo RBOT e $y =$ tempo TOST?
  c. Como o valor de $r$ seria afetado se o tempo RBOT fosse expresso em horas?
  d. Realize um teste de hipóteses para decidir se os tempos dos testes RBOT e TOST estão linearmente relacionados.


10. Quando $(X_1, Y_1), \dots, (X_n, Y_n)$ é uma amostra de uma distribuição normal bivariada, a variável aleatória
$$
V = \frac{1}{2} \ln \left( \frac{1 + R}{1 - R} \right)
$$
segue aproximadamente uma distribuição normal com média e variância:
$$
\mu_V = \frac{1}{2} \ln \left( \frac{1 + \rho}{1 - \rho} \right), \quad \sigma_V^2 = \frac{1}{n - 3}.
$$
A estatística de teste para $H_0: \rho = \rho_0$ é dada por:
$$
Z = \frac{V - \frac{1}{2} \ln [(1 + \rho_0) / (1 - \rho_0)]}{1 / \sqrt{n - 3}}
$$
As hipóteses nula e alternativa, e a região de rejeição são dadas a seguir:

| **Hipótese Alternativa** | **Região de Rejeição para um Teste de Nível $\alpha$**
|--------------------------|------------------------------------------------|
| $H_a: \rho > \rho_0$  | $z \geq z_{\alpha}$ |
| $H_a: \rho < \rho_0$  | $z \leq -z_{\alpha}$ |
| $H_a: \rho \neq \rho_0$  | $z \geq z_{\alpha/2}$ ou $z \leq -z_{\alpha/2}$ |

Um intervalo de confiança de $100(1 - \alpha)\%$ para $\rho$ é dado por:
$$
\left( \frac{e^{2c_1} - 1}{e^{2c_1} + 1}, \quad \frac{e^{2c_2} - 1}{e^{2c_2} + 1} \right),
$$
em que $c_1$ e $c_2$ são os extremos inferior e superior do intervalo na seguinte expressão:
$$
v \pm z_{\alpha/2} \cdot \sigma_V = \frac{1}{2} \ln \left( \frac{1 + r}{1 - r} \right) \pm \frac{z_{\alpha/2}}{\sqrt{n - 3}}.
$$

Usando os dados do exercício anterior, verifique a hipótese $H_0: \rho = 0,70$ versus $H_a: \rho \neq 0,70$ ao nível de significância de 5%. Calcule o intervalo de confiança de 95% para $\rho$.


11. 
> O hidrogênio é considerado um fator importante na porosidade de fundições de ligas de alumínio. O artigo *"The Reduced Pressure Test as a Measuring Tool in the Evaluation of Porosity/Hydrogen Content in A1–7 Wt Pct Si-10 Vol Pct SiC(p) Metal Matrix Composite"* (*Metallurg. Trans.* 1993: 1857–1868) apresenta os seguintes dados sobre $x =$ conteúdo de hidrogênio e $y =$ porosidade do gás para uma técnica específica de medição.

```{r, echo = FALSE}
library(knitr)

dados <- data.frame(
  x = c(.18, .20, .21, .21, .21, .22, .23, .23, .24, .24, .25, .28, .30, .37),
  y = c(.46, .70, .41, .45, .55, .44, .24, .47, .22, .80, .88, .70, .72, .75)
)

kable(dados, caption = "Dados sobre conteúdo de hidrogênio e porosidade do gás")
```

  a. Calcule e interprete o valor do coeficiente de correlação amostral.
  b. Realize um teste de hipóteses para decidir se o conteúdo de hidrogênio e a porosidade do gás estão linearmente relacionados.
  c. Calcule um intervalo de confiança de 95% para o coeficiente de correlação populacional.


12. Seja $x$ o número de horas de estudo por semana e $y$ a média de notas nas provas. Suponha que temos uma amostra de pares $(x, y)$ para mulheres e outra para homens. Queremos testar a hipótese:
$$
H_0: \rho_1 - \rho_2 = 0
$$
contra a alternativa de que os coeficientes de correlação populacional são diferentes.

  a) Utilize as propriedades da variável transformada
  $$
  V = \frac{1}{2} \ln \left( \frac{1 + R}{1 - R} \right)
  $$
  para propor uma estatística de teste apropriada e a região de rejeição. Considere $R_1$ e $R_2$ os coeficientes de correlação amostral das duas amostras.

  b) 
  >O artigo *"Relational Bonds and Customer’s Trust and Commitment: A Study on the Moderating Effects of Web Site Usage"* (*Serv. Ind. J.* 2003: 103–124) relatou que:
$n_1 = 261$, $r_1 = 0.59$, $n_2 = 557$ e $r_2 = 0.50$. A primeira amostra consistia de usuários corporativos de websites, enquanto a segunda amostra consistia de não usuários. Aqui, $r$ representa a correlação entre a avaliação da força dos laços econômicos e o desempenho.

Realize o teste de hipóteses $H_0: \rho_1 - \rho_2 = 0$ para esses dados, conforme feito pelos autores do artigo citado.


13. Considere uma série temporal, ou seja, uma sequência de observações $X_1, X_2, \dots$ sobre alguma variável resposta (por exemplo, a concentração de um poluente, valor de uma ação, temperatura em uma região) ao longo do tempo. Suponha que os valores observados são $x_1, x_2, \dots, x_n$ ao longo de $n$ períodos de tempo.
  O **coeficiente de autocorrelação de defasagem 1** (lag 1), que avalia a força da relação entre os valores da série separados por uma unidade de tempo, é definido como:
  $$r_1 = \frac{\sum_{i=1}^{n-1} (x_i - \bar{x}) (x_{i+1} - \bar{x})}{\sum_{i=1}^{n} (x_i - \bar{x})^2}$$
  Os coeficientes de autocorrelação $r_2, r_3, \dots$ para defasagens $2, 3, \cdots$ são definidos de maneira análoga.
  a) Calcule o valor de $r_1$ para os seguintes dados de temperatura coletados ao longo do tempo:
```{r, echo=FALSE}
library(knitr)

dados <- data.frame(
  Tempo = 1:13,
  Temperatura = c(47, 54, 53, 50, 46, 46, 47, 50, 51, 50, 46, 52, 50)
)

kable(dados, caption = "Dados da temperatura ao longo do tempo")
```
  b) Faça um gráfico de dispersão da temperatura $x_t$ contra o tempo $t$ (gráfico de série temporal). Você observa algum padrão?
  c) Analogamente ao coeficiente de correlação populacional $\rho$, seja $\rho_i$ (para $i = 1, 2, 3, \dots$) o coeficiente de autocorrelação teórica para diferentes defasagens. Se todos esses $\rho$’s forem zero, não há relação linear entre as observações da série temporal em nenhuma defasagem. Nesse caso, se $n$ for grande, cada $R_i$ segue aproximadamente uma distribuição normal com média 0 e desvio padrão $1/\sqrt{n}$, e diferentes $R_i$ são quase independentes.
  Portanto, a hipótese nula $H_0: \rho_i = 0$ pode ser rejeitada em um nível de significância de aproximadamente $0.05$ se:
  $$r_i \geq \frac{2}{\sqrt{n}} \quad \text{ou} \quad r_i \leq -\frac{2}{\sqrt{n}}.$$
  Se $n = 100$ e os coeficientes amostrais observados forem: 
  $$r_1 = 0.16, \quad r_2 = -0.09, \quad r_3 = -0.15,$$
há evidências de autocorrelação teórica nas três primeiras defasagens? Está claro o motivo de rejeitar $H_0$ quando $|r_i| > 2/\sqrt{n}$? Dica: qual é o valor de $z_{0.025}$? 


14. Refaça todos os exercícios usando recursos computacionais (por exemplo, R, Python, Excel, etc.) para calcular os coeficientes de correlação, realizar os testes de hipóteses e construir os intervalos de confiança. **Atenção:** apenas agora (nesse exercício) é para usar recursos computacionais.


------------------------------------------------------------------------

::: {style="text-align: center;"}
[\@profjulianobortolini](https://instagram.com/profjulianobortolini)      [www.julianobortolini.com.br](http://www.julianobortolini.com.br)      [linkedin](https://linkedin.com/in/julianobortolini)      [github](https://github.com/julianobortolini)       [lattes](http://lattes.cnpq.br/6210909768845403)
:::
