---
title: "Análise de Regressão"
author:
  - name: Prof. Dr. Juliano Bortolini
    email: profjulianobortolini@gmail.com
    url: http://www.julianobortolini.com.br
    affiliations:
      - name: Universidade Federal de Mato Grosso
format:
  html:
    embed-resources: true
engine: knitr
---

*Bacharelado em Estatística - UFMT*

### Lista de exercícios 1


1.  

> 'O artigo [*“A Cross-National Relationship Between Sugar Consumption and Major Depression?”* (*Depression and Anxiety* 2002: 118–120)](https://onlinelibrary.wiley.com/doi/10.1002/da.10054) relatou os seguintes dados sobre $x =$ consumo diário de açúcar (calorias per capita) e $y =$ taxa anual de depressão majoritária (casos por 100 pessoas) para uma amostra de seis países.

```{r, echo=FALSE}
library(knitr)

dados <- data.frame(
  Country = c("USA", "Canada", "France", "Germany", "New Zealand", "South Korea"),
  `Sugar consumption` = c(300, 390, 350, 375, 480, 150),
  `Depression rate` = c(3.0, 5.2, 4.4, 5.0, 5.7, 2.3)
)

kable(dados, caption = "Consumo diário de açúcar e taxa anual de depressão por país")
```


Para o teste de hipóteses $H_0: \rho = 0$ versus $H_a: \rho \neq 0$, em que $\rho$ é o coeficiente de correlação populacional, o teste de correlação de Pearson é baseado na estatística de teste
$$
    T = \frac{R \sqrt{n - 2}}{\sqrt{1 - R^2}}
$$
    
que segue uma distribuição $t$ com $n - 2$ graus de liberdade. A estatística $R$ é o coeficiente de correlação amostral.

Para um teste de hipóteses sobre a correlação, as hipóteses nula e alternativa, e a região de rejeição são dadas a seguir:

| **Hipótese Alternativa** | **Região de Rejeição para um Teste de Nível** $\alpha$ |
|--------------------------|----------------------------------------------|
| $H_a: \rho > 0$ | $t \geq t_{\alpha, n-2}$ |
| $H_a: \rho < 0$ | $t \leq -t_{\alpha, n-2}$ |
| $H_a: \rho \neq 0$ | $t \geq t_{\alpha/2, n-2}$ ou $t \leq -t_{\alpha/2, n-2}$ |


a.  Calcule e interprete o valor do coeficiente de correlação amostral.
<!-- b. Apresente o modelo que relaciona a taxa de depressão ao consumo de açúcar. -->
<!-- c. Usando o modelo ajustado, estime a taxa de depressão para um país com consumo diário de açúcar igual a 400 calorias per capita. -->
b.  Realize um teste de hipóteses para decidir se a taxa de depressão e o consumo de açúcar estão correlacionados.


2. Quando $(X_1, Y_1), \dots, (X_n, Y_n)$ é uma amostra de uma distribuição normal bivariada, a variável aleatória $$
    V = \frac{1}{2} \ln \left( \frac{1 + R}{1 - R} \right)
    $$ segue aproximadamente uma distribuição normal com média e variância: $$
    \mu_V = \frac{1}{2} \ln \left( \frac{1 + \rho}{1 - \rho} \right), \quad \sigma_V^2 = \frac{1}{n - 3}.
    $$ A estatística de teste para $H_0: \rho = \rho_0$ é dada por: $$
    Z = \frac{V - \frac{1}{2} \ln [(1 + \rho_0) / (1 - \rho_0)]}{1 / \sqrt{n - 3}}
    $$ As hipóteses nula e alternativa, e a região de rejeição são dadas a seguir:

| **Hipótese Alternativa** | **Região de Rejeição para um Teste de Nível** $\alpha$ |
|--------------------------|----------------------------------------------|
| $H_a: \rho > \rho_0$ | $z \geq z_{\alpha}$ |
| $H_a: \rho < \rho_0$ | $z \leq -z_{\alpha}$ |
| $H_a: \rho \neq \rho_0$ | $z \geq z_{\alpha/2}$ ou $z \leq -z_{\alpha/2}$ |

Um intervalo de confiança de $100(1 - \alpha)\%$ para $\rho$ é dado por: $$
\left( \frac{e^{2c_1} - 1}{e^{2c_1} + 1}, \quad \frac{e^{2c_2} - 1}{e^{2c_2} + 1} \right),
$$ em que $c_1$ e $c_2$ são os extremos inferior e superior do intervalo na seguinte expressão: $$
v \pm z_{\alpha/2} \cdot \sigma_V = \frac{1}{2} \ln \left( \frac{1 + r}{1 - r} \right) \pm \frac{z_{\alpha/2}}{\sqrt{n - 3}}.
$$

Usando os dados do exercício anterior, verifique a hipótese $H_0: \rho = 0,70$ versus $H_a: \rho \neq 0,70$ ao nível de significância de 5%. Calcule o intervalo de confiança de 95% para $\rho$.




3. Considere variáveis aleatórias $X$ e $Y$ com momentos de segunda ordem finitos. Defina
$$
\operatorname{Cov}(X,Y)=E\big[(X-E(X))(Y-E(Y))\big]
$$
e, quando $\sigma_X>0$ e $\sigma_Y>0$,
$$
\operatorname{Cor}(X,Y)=\rho_{XY}=\frac{\operatorname{Cov}(X,Y)}{\sigma_X\sigma_Y}.
$$

Para uma amostra $(x_1,y_1),\cdots,(x_n,y_n)$, defina
$$
\bar{x}=\frac{1}{n}\sum_{i=1}^n x_i, \qquad \bar{y}=\frac{1}{n}\sum_{i=1}^n y_i,
$$
$$
S_{xx}=\sum_{i=1}^n x_i^2 - \frac{\sum_{i=1}^n x_i^2}{n}, \qquad
S_{yy}=\sum_{i=1}^n y_i^2 - \frac{\sum_{i=1}^n y_i^2}{n}, \qquad
S_{xy}=\sum_{i=1}^n x_i y_i - \frac{\sum_{i=1}^n x_i \sum_{i=1}^n y_i}{n},
$$
$$
r_{xy}=\frac{S_{xy}}{\sqrt{S_{xx}S_{yy}}}.
$$

a. Mostre que
$$
\operatorname{Cov}(X,Y)=E(XY)-E(X)E(Y).
$$

b. 
Demonstre que a covariância é simétrica, isto é,
$$
\operatorname{Cov}(X,Y)=\operatorname{Cov}(Y,X).
$$

c. Demonstre que
$$
\operatorname{Cov}(X,X)=\operatorname{Var}(X).
$$

d. 
Sejam $a,b,c,d \in \mathbb{R}$. Mostre que
$$
\operatorname{Cov}(aX+b,cY+d)=ac\,\operatorname{Cov}(X,Y).
$$

e. 
Demonstre, como caso particular do exercício anterior, que a soma de constantes não altera a covariância, isto é,
$$
\operatorname{Cov}(X+b,Y+d)=\operatorname{Cov}(X,Y).
$$

f. 
Mostre que, para constantes $a_1,\cdots,a_m$ e $b_1,\cdots,b_n$,
$$
\operatorname{Cov}\left(\sum_{i=1}^m a_iX_i,\sum_{j=1}^n b_jY_j\right)
=
\sum_{i=1}^m\sum_{j=1}^n a_i b_j\operatorname{Cov}(X_i,Y_j).
$$

g. Demonstre que, se $X$ e $Y$ são independentes, então
$$
\operatorname{Cov}(X,Y)=0.
$$

h. 
Mostre, por meio de um contraexemplo, que a recíproca do exercício anterior é falsa; isto é, construa variáveis aleatórias dependentes $X$ e $Y$ tais que
$$
\operatorname{Cov}(X,Y)=0.
$$

i. Usando a desigualdade de Cauchy--Schwarz, demonstre que
$$
|\operatorname{Cov}(X,Y)|\le \sigma_X\sigma_Y.
$$

j. 
A partir do exercício anterior, demonstre que
$$
-1\le \rho_{XY}\le 1.
$$

k. 
Mostre que, para constantes $a\neq 0$, $c\neq 0$, $b,d\in\mathbb{R}$,
$$
\operatorname{Cor}(aX+b,cY+d)=\frac{ac}{|a||c|}\operatorname{Corr}(X,Y).
$$

l. 
Deduza, a partir do exercício anterior, que:

a) translações não alteram a correlação;

b) mudanças de escala positiva não alteram a correlação;

c) multiplicações por constantes negativas alteram apenas o sinal da correlação.

m. Mostre que
$$
S_{xy}=\sum_{i=1}^n (x_i-\bar{x})(y_i-\bar{y})
=
\sum_{i=1}^n x_i y_i - n\bar{x}\bar{y}.
$$

e

$$
S_{xy}=\sum_{i=1}^n (x_i-\bar{x})(y_i-\bar{y})
=
\sum_{i=1}^n x_i y_i - \frac{(\sum_{i=1}^n x_i)( \sum_{i=1}^n y_i)}{n}.
$$

n. Mostre a equivalência com
$$
r_{xy}=\frac{S_{xy}}{\sqrt{S_{xx}S_{yy}}}.
$$

o. 
Mostre que a correlação amostral é invariante por transformações lineares da forma
$$
x_i^\star=ax_i+b,\qquad y_i^\star=cy_i+d,
$$
com $a\neq 0$ e $c\neq 0$, a menos de possível mudança de sinal.

p. 
Demonstre que, se $a>0$ e $c>0$, então
$$
r(x^\star,y^\star)=r(x,y).
$$

q. 
Demonstre que, se $ac<0$, então
$$
r(x^\star,y^\star)=-r(x,y).
$$

s. Pesquise e demonstre, supondo amostragem de uma distribuição normal bivariada com correlação populacional $\rho=0$, a estatística
$$
t=r\sqrt{\frac{n-2}{1-r^2}}
$$
tem distribuição $t$ com $n-2$ graus de liberdade.

t. 
Pesquise e demonstre, sob normalidade bivariada e para $n$ grande, a utilidade da transformação de Fisher
$$
z_r=\frac{1}{2}\log\left(\frac{1+r}{1-r}\right)
$$
na construção de intervalos de confiança para $\rho$.

u. Explique por que a covariância depende da unidade de medida das variáveis, mas a correlação não.

v. 
Explique por que correlação nula não implica ausência de associação entre $X$ e $Y$.

x. 
Dê um exemplo de relação não linear forte entre duas variáveis aleatórias com correlação igual a zero.

z. 
Mostre que, se $Y=a+bX+\varepsilon$ com $\operatorname{Cov}(X,\varepsilon)=0$, então
$$
\operatorname{Cov}(X,Y)=b\operatorname{Var}(X).
$$

4. Considere uma série temporal, ou seja, uma sequência de observações $X_1, X_2, \dots$ sobre alguma variável resposta (por exemplo, a concentração de um poluente, valor de uma ação, temperatura em uma região) ao longo do tempo. Suponha que os valores observados são $x_1, x_2, \dots, x_n$ ao longo de $n$ períodos de tempo. O **coeficiente de autocorrelação de defasagem 1** (lag 1), que avalia a força da relação entre os valores da série separados por uma unidade de tempo, é definido como: $$r_1 = \frac{\sum_{i=1}^{n-1} (x_i - \bar{x}) (x_{i+1} - \bar{x})}{\sum_{i=1}^{n} (x_i - \bar{x})^2}$$ Os coeficientes de autocorrelação $r_2, r_3, \dots$ para defasagens $2, 3, \cdots$ são definidos de maneira análoga.



a)  Calcule o valor de $r_1$ para os seguintes dados de temperatura coletados ao longo do tempo:

```{r, echo=FALSE}
library(knitr)

dados <- data.frame(
  Tempo = 1:13,
  Temperatura = c(47, 54, 53, 50, 46, 46, 47, 50, 51, 50, 46, 52, 50)
)

kable(dados, caption = "Dados da temperatura ao longo do tempo")
```

b)  Faça um gráfico de dispersão da temperatura $x_t$ contra o tempo $t$ (gráfico de série temporal). Você observa algum padrão?
c)  Analogamente ao coeficiente de correlação populacional $\rho$, seja $\rho_i$ (para $i = 1, 2, 3, \dots$) o coeficiente de autocorrelação teórica para diferentes defasagens. Se todos esses $\rho$’s forem zero, não há relação linear entre as observações da série temporal em nenhuma defasagem. Nesse caso, se $n$ for grande, cada $R_i$ segue aproximadamente uma distribuição normal com média 0 e desvio padrão $1/\sqrt{n}$, e diferentes $R_i$ são quase independentes. Portanto, a hipótese nula $H_0: \rho_i = 0$ pode ser rejeitada em um nível de significância de aproximadamente $0.05$ se: $$r_i \geq \frac{2}{\sqrt{n}} \quad \text{ou} \quad r_i \leq -\frac{2}{\sqrt{n}}.$$ Se $n = 100$ e os coeficientes amostrais observados forem: $$r_1 = 0.16, \quad r_2 = -0.09, \quad r_3 = -0.15,$$ há evidências de autocorrelação teórica nas três primeiras defasagens? Está claro o motivo de rejeitar $H_0$ quando $|r_i| > 2/\sqrt{n}$? Dica: qual é o valor de $z_{0.025}$?



------------------------------------------------------------------------

::: {style="text-align: center;"}
[\@profjulianobortolini](https://instagram.com/profjulianobortolini)      [www.julianobortolini.com.br](http://www.julianobortolini.com.br)      [linkedin](https://linkedin.com/in/julianobortolini)      [github](https://github.com/julianobortolini)       [lattes](http://lattes.cnpq.br/6210909768845403)
:::
