---
title: "AnĂĄlise de RegressĂŁo"
author:
  - name: Prof. Dr. Juliano Bortolini
    email: profjulianobortolini@gmail.com
    url: http://www.julianobortolini.com.br
    affiliations:
      - name: Universidade Federal de Mato Grosso
format: pdf
engine: knitr
---

*Bacharelado em EstatĂ­stica - UFMT*


*Discente:*


*RGA:*



### Prova 1


1. **(1,0)**  Demonstre que:

$$r = \frac{1}{n-1} \sum_{i=1}^{n} \left( \frac{x_i - \bar{x}}{s_x} \right) \left( \frac{y_i - \bar{y}}{s_y} \right) = \frac{\sum_{i=1}^{n} (x_i - \bar{x})(y_i - \bar{y})}{\sqrt{\sum_{i=1}^{n} (x_i - \bar{x})^2} \sqrt{\sum_{i=1}^{n} (y_i - \bar{y})^2}},$$

em que $s_x = \sqrt{\frac{\sum_{i=1}^{n} (x_i - \bar{x})^2}{n - 1}}$ e $s_y = \sqrt{\frac{\sum_{i=1}^{n} (y_i - \bar{y})^2}{n - 1}}$ sĂŁo os desvios padrĂŁo amostrais de $X$ e $Y$, respectivamente.



## ResoluĂ§ĂŁo

Comece pela definiĂ§ĂŁo via *z-scores* (padronizaĂ§Ăľes):

$$
z_{xi}=\frac{x_i-\bar x}{s_x},\qquad
z_{yi}=\frac{y_i-\bar y}{s_y},
$$

e

$$
r=\frac{1}{n-1}\sum_{i=1}^{n} z_{xi}\,z_{yi}
=\frac{1}{n-1}\sum_{i=1}^{n}\left(\frac{x_i-\bar x}{s_x}\right)\left(\frac{y_i-\bar y}{s_y}\right).
$$

Fatorando $s_x s_y$ (que nĂŁo dependem de $i$):

$$
r
=\frac{1}{n-1}\cdot \frac{1}{s_x s_y}\sum_{i=1}^{n}(x_i-\bar x)(y_i-\bar y)
=\frac{\sum_{i=1}^{n}(x_i-\bar x)(y_i-\bar y)}{(n-1)\,s_x s_y}.
$$

Agora substitua as expressĂľes dos desvios-padrĂŁo amostrais:

$$
s_x=\sqrt{\frac{\sum_{i=1}^{n}(x_i-\bar x)^2}{n-1}}
\quad\Rightarrow\quad
\sqrt{\sum_{i=1}^{n}(x_i-\bar x)^2}=\sqrt{n-1}\,s_x,
$$

$$
s_y=\sqrt{\frac{\sum_{i=1}^{n}(y_i-\bar y)^2}{n-1}}
\quad\Rightarrow\quad
\sqrt{\sum_{i=1}^{n}(y_i-\bar y)^2}=\sqrt{n-1}\,s_y.
$$

Logo,

$$
(n-1)\,s_x s_y
=\big(\sqrt{n-1}\,s_x\big)\big(\sqrt{n-1}\,s_y\big)
=\sqrt{\sum_{i=1}^{n}(x_i-\bar x)^2}\;\sqrt{\sum_{i=1}^{n}(y_i-\bar y)^2}.
$$

Substituindo no quociente anterior,

$$
r
=\frac{\sum_{i=1}^{n}(x_i-\bar x)(y_i-\bar y)}
{\sqrt{\sum_{i=1}^{n}(x_i-\bar x)^2}\;\sqrt{\sum_{i=1}^{n}(y_i-\bar y)^2}},
$$

o que prova a igualdade desejada:

$$
\boxed{\;
\frac{1}{n-1}\sum_{i=1}^{n}\left(\frac{x_i-\bar x}{s_x}\right)\left(\frac{y_i-\bar y}{s_y}\right)
=
\frac{\sum_{i=1}^{n}(x_i-\bar x)(y_i-\bar y)}
{\sqrt{\sum_{i=1}^{n}(x_i-\bar x)^2}\;\sqrt{\sum_{i=1}^{n}(y_i-\bar y)^2}}
\;}
$$

Conclui-se que $r$ ĂŠ a covariĂ˘ncia amostral (com divisor $n-1$) normalizada pelo produto dos desvios-padrĂŁo amostrais.



2. **(2,0)** Demonstre que:

$$
r = \frac{\sum_{i=1}^{n} (X_i - \bar{X})(Y_i - \bar{Y})}{\sqrt{\sum_{i=1}^{n} (X_i - \bar{X})^2} \sqrt{\sum_{i=1}^{n} (Y_i - \bar{Y})^2}} = \frac{\sum_{i = 1}^n X_i Y_i - \frac{(\sum_{i = 1}^n X_i) (\sum_{i = 1}^n Y_i)}{n}}{\sqrt{\left( \sum_{i = 1}^n X_i^2 - \frac{(\sum_{i = 1}^n X_i)^2}{n} \right) \left( \sum_{i = 1}^n Y_i^2 - \frac{(\sum_{i = 1}^n Y_i)^2}{n} \right)}}
$$
em que $n$ ĂŠ o tamanho da amostra, $\sum X_i Y_i$ ĂŠ o somatĂłrio dos produtos de $X$ e $Y$, $\sum X_i$ e $\sum Y_i$ sĂŁo os somatĂłrios individuais de $X$ e $Y$, $\sum X_i^2$ e $\sum Y_i^2$ sĂŁo os somatĂłrios dos quadrados de $X$ e $Y$.


## ResoluĂ§ĂŁo

Partimos da forma âcentralizadaâ do coeficiente de correlaĂ§ĂŁo:

$$
r
= \frac{S_{xy}}{\sqrt{S_{xx}\,S_{yy}}},\qquad
S_{xy}=\sum_{i=1}^{n} (X_i-\bar X)(Y_i-\bar Y),\;
S_{xx}=\sum_{i=1}^{n} (X_i-\bar X)^2,\;
S_{yy}=\sum_{i=1}^{n} (Y_i-\bar Y)^2.
$$

### 1) ExpansĂŁo do numerador $S_{xy}$

$$
\begin{aligned}
S_{xy}
&=\sum_{i=1}^{n}\big[X_iY_i - X_i\bar Y - \bar X Y_i + \bar X\bar Y\big] \\
&=\sum_{i=1}^{n}X_iY_i - \bar Y\sum_{i=1}^{n}X_i - \bar X\sum_{i=1}^{n}Y_i + \sum_{i=1}^{n}\bar X\bar Y \\
&=\sum_{i=1}^{n}X_iY_i - \bar Y\,(n\bar X) - \bar X\,(n\bar Y) + n\bar X\bar Y \\
&=\sum_{i=1}^{n}X_iY_i - n\bar X\bar Y.
\end{aligned}
$$

Usando $\bar X=\frac{1}{n}\sum X_i$ e $\bar Y=\frac{1}{n}\sum Y_i$,

$$
S_{xy}
=\sum_{i=1}^{n}X_iY_i - n\left(\frac{\sum X_i}{n}\right)\left(\frac{\sum Y_i}{n}\right)
=\sum_{i=1}^{n}X_iY_i - \frac{\left(\sum X_i\right)\left(\sum Y_i\right)}{n}.
$$

### 2) ExpansĂŁo dos denominadores $S_{xx}$ e $S_{yy}$

Para $S_{xx}$:

$$
\begin{aligned}
S_{xx}
&=\sum_{i=1}^{n}(X_i-\bar X)^2
=\sum_{i=1}^{n}\big(X_i^2 - 2\bar X X_i + \bar X^2\big) \\
&=\sum_{i=1}^{n}X_i^2 - 2\bar X\sum_{i=1}^{n}X_i + n\bar X^2
=\sum_{i=1}^{n}X_i^2 - 2\bar X\,(n\bar X) + n\bar X^2 \\
&=\sum_{i=1}^{n}X_i^2 - n\bar X^2
=\sum_{i=1}^{n}X_i^2 - \frac{\left(\sum_{i=1}^{n}X_i\right)^2}{n}.
\end{aligned}
$$

Analogamente, para $S_{yy}$:

$$
S_{yy}
=\sum_{i=1}^{n}Y_i^2 - n\bar Y^2
=\sum_{i=1}^{n}Y_i^2 - \frac{\left(\sum_{i=1}^{n}Y_i\right)^2}{n}.
$$

### 3) SubstituiĂ§ĂŁo em $r$

Substituindo as formas ânĂŁo-centralizadasâ em $r=S_{xy}/\sqrt{S_{xx}S_{yy}}$, obtemos

$$
\boxed{
\displaystyle
r
=
\frac{\sum_{i = 1}^n X_i Y_i - \dfrac{(\sum_{i = 1}^n X_i) (\sum_{i = 1}^n Y_i)}{n}}
{\sqrt{\left( \sum_{i = 1}^n X_i^2 - \dfrac{(\sum_{i = 1}^n X_i)^2}{n} \right)
\left( \sum_{i = 1}^n Y_i^2 - \dfrac{(\sum_{i = 1}^n Y_i)^2}{n} \right)}}\!,
}
$$

que ĂŠ exatamente a expressĂŁo pedida.

> **ObservaĂ§ĂŁo**
> A igualdade acima mostra a passagem da forma âcentralizadaâ (em torno das mĂŠdias) para a forma âde somatĂłrios brutosâ (Ăştil em cĂĄlculo manual/planilhas). Em notaĂ§ĂŁo compacta, $S_{xy}=\sum XY - \frac{(\sum X)(\sum Y)}{n}$, $S_{xx}=\sum X^2 - \frac{(\sum X)^2}{n}$ e $S_{yy}=\sum Y^2 - \frac{(\sum Y)^2}{n}$.



3. **(1,0)** Para o teste de hipĂłteses $H_0: \rho = 0$ versus $H_a: \rho \neq 0$, em que $\rho$ ĂŠ o coeficiente de correlaĂ§ĂŁo populacional, o teste de correlaĂ§ĂŁo de Pearson ĂŠ baseado na estatĂ­stica de teste $$
    T = \frac{R \sqrt{n - 2}}{\sqrt{1 - R^2}}
    $$ que segue uma distribuiĂ§ĂŁo $t$ com $n - 2$ graus de liberdade. A estatĂ­stica $R$ ĂŠ o coeficiente de correlaĂ§ĂŁo amostral.

Para um teste de hipĂłteses sobre a correlaĂ§ĂŁo, as hipĂłteses nula e alternativa, e a regiĂŁo de rejeiĂ§ĂŁo sĂŁo dadas a seguir:

| **HipĂłtese Alternativa** | **RegiĂŁo de RejeiĂ§ĂŁo para um Teste de NĂ­vel** $\alpha$ |
|--------------------------|----------------------------------------------|
| $H_a: \rho > 0$ | $t \geq t_{\alpha, n-2}$ |
| $H_a: \rho < 0$ | $t \leq -t_{\alpha, n-2}$ |
| $H_a: \rho \neq 0$ | $t \geq t_{\alpha/2, n-2}$ ou $t \leq -t_{\alpha/2, n-2}$ |

> O **Turbine Oil Oxidation Test (TOST)** e o **Rotating Bomb Oxidation Test (RBOT)** sĂŁo dois procedimentos diferentes para avaliar a estabilidade Ă  oxidaĂ§ĂŁo de Ăłleos de turbinas a vapor. O artigo *"Dependence of Oxidation Stability of Steam Turbine Oil on Base Oil Composition"* (*J. Soc. Tribologists Lubricat. Engrs.*, Out. 1997: 19â24) apresentou as seguintes observaĂ§Ăľes para $x =$ tempo do teste TOST (horas) e $y =$ tempo do teste RBOT (minutos) em 12 amostras de Ăłleo.

```{r, echo=FALSE}
library(knitr)

# dados <- data.frame(
#   TOST = c(4200, 3600, 3750, 3675, 4050, 2770, 4870, 4500, 3450, 2700, 3750, 3300),
#   RBOT = c(370, 340, 375, 310, 350, 200, 400, 375, 285, 225, 345, 285)
# )
# 
# kable(dados, caption = "Resultados dos testes TOST e RBOT para 12 amostras de Ăłleo")

dados <- data.frame(
  TOST = c(4200, 3600, 3750, 3675),
  RBOT = c(370, 340, 375, 310)
)

kable(dados, caption = "Resultados dos testes TOST e RBOT para 4 amostras de Ăłleo (dados adaptados)." )
```

a.  Calcule e interprete o valor do coeficiente de correlaĂ§ĂŁo amostral.

```{r}
x <- c(4200, 3600, 3750, 3675)
y <- c(370, 340, 375, 310)

Sxy <- sum((x - mean(x)) * (y - mean(y)))
Sxy
Sxx <- sum((x - mean(x))^2)
Sxx
Syy <- sum((y - mean(y))^2)
Syy
r <- Sxy / sqrt(Sxx * Syy)
r
```


b.  Como o valor de $r$ seria afetado se tivĂŠssemos escolhido $x =$ tempo RBOT e $y =$ tempo TOST?

*NĂŁo iria alterar o valor.*

c.  Como o valor de $r$ seria afetado se o tempo RBOT fosse expresso em horas?

*NĂŁo iria alterar o valor.*

d.  Realize um teste de hipĂłteses para decidir se os tempos dos testes RBOT e TOST estĂŁo linearmente relacionados.

```{r}
n <- length(x)
R <- r
T_calc <- (R * sqrt(n - 2)) / sqrt(1 - R^2)
T_calc
alpha <- 0.05
t_crit <- qt(1 - alpha/2, df = n - 2)
t_crit
abs(T_calc) > t_crit
```


<!-- ## ResoluĂ§ĂŁo -->

<!-- ## a) Coeficiente de correlaĂ§ĂŁo amostral $r$ (cĂĄlculo e interpretaĂ§ĂŁo) -->

<!-- **Passo 1 â somas e mĂŠdias** -->

<!-- $$ -->
<!-- \begin{aligned} -->
<!-- &n=4,\ \ \sum x_i=15225,\ \ \sum y_i=1395,\\ -->
<!-- &\bar x=\frac{15225}{4}=3806{,}25,\quad \bar y=\frac{1395}{4}=348{,}75. -->
<!-- \end{aligned} -->
<!-- $$ -->

<!-- **Passo 2 â quantidades centradas** -->

<!-- $$ -->
<!-- \begin{aligned} -->
<!-- S_{xx}&=\sum(x_i-\bar x)^2=217{,}968{,}75,\\ -->
<!-- S_{yy}&=\sum(y_i-\bar y)^2=2{,}718{,}75,\\ -->
<!-- S_{xy}&=\sum(x_i-\bar x)(y_i-\bar y)=13{,}781{,}25. -->
<!-- \end{aligned} -->
<!-- $$ -->

<!-- **Passo 3 â correlaĂ§ĂŁo (forma centralizada)** -->

<!-- $$ -->
<!-- r=\frac{S_{xy}}{\sqrt{S_{xx}S_{yy}}} -->
<!-- =\frac{13{,}781{,}25}{\sqrt{217{,}968{,}75\times 2{,}718{,}75}} -->
<!-- =0{,}5661. -->
<!-- $$ -->

<!-- **InterpretaĂ§ĂŁo.** $r\approx 0{,}566$ indica **associaĂ§ĂŁo linear positiva moderada**: maiores tempos no TOST tendem a vir com maiores tempos no RBOT, mas com amostra muito pequena (n=4), a incerteza ĂŠ grande. -->


<!-- ## b) E se trocarmos os papĂŠis: $x=$ RBOT e $y=$ TOST? -->

<!-- O coeficiente de correlaĂ§ĂŁo de Pearson ĂŠ **simĂŠtrico**: $r_{xy}=r_{yx}$. -->
<!-- **Resposta:** o valor de $r$ **nĂŁo muda**. -->


<!-- ## c) E se o RBOT fosse em horas (minutos $\div 60$)? -->

<!-- Multiplicar uma variĂĄvel por uma **constante positiva** nĂŁo altera $r$, pois a correlaĂ§ĂŁo ĂŠ **invariante a mudanĂ§as lineares de escala** (e a translaĂ§Ăľes). -->
<!-- **Resposta:** $r$ **permanece o mesmo**. -->

<!-- ## d) Teste de hipĂłteses de correlaĂ§ĂŁo -->

<!-- **Objetivo.** Verificar se hĂĄ relaĂ§ĂŁo linear na populaĂ§ĂŁo entre TOST e RBOT. -->

<!-- **Passo 1 â hipĂłteses e nĂ­vel** -->

<!-- $$ -->
<!-- H_0:\rho=0 \quad\text{versus}\quad H_a:\rho\neq 0 \quad (\alpha=0{,}05). -->
<!-- $$ -->

<!-- **Passo 2 â estatĂ­stica de teste** -->

<!-- $$ -->
<!-- T=\frac{R\sqrt{n-2}}{\sqrt{1-R^2}},\quad \text{com } \nu=n-2=2\ \text{gl}. -->
<!-- $$ -->

<!-- **Passo 3 â cĂĄlculo** -->

<!-- $$ -->
<!-- \begin{aligned} -->
<!-- R&=0{,}5661,\quad 1-R^2=1-0{,}5661^2=0{,}6797,\\[2pt] -->
<!-- T&=\frac{0{,}5661\,\sqrt{2}}{\sqrt{0{,}6797}} -->
<!-- =0{,}9712\quad (\text{gl}=2). -->
<!-- \end{aligned} -->
<!-- $$ -->

<!-- **Passo 4 â regiĂŁo crĂ­tica / valor-p** -->
<!-- Para teste bicaudal com $\alpha=0{,}05$ e $2$ gl, o crĂ­tico ĂŠ -->
<!-- $|t_{0{,}025,2}|=4{,}303$. Como $|T|=0{,}971<4{,}303$, **nĂŁo** caĂ­mos na regiĂŁo de rejeiĂ§ĂŁo. -->

<!-- **Passo 5 â conclusĂŁo** -->
<!-- Ao nĂ­vel de $5\%$, **nĂŁo rejeitamos $H_0$**. Com estes 4 dados, **nĂŁo hĂĄ evidĂŞncia estatĂ­stica** de correlaĂ§ĂŁo linear diferente de zero entre os tempos TOST e RBOT. -->


4. 

> O aquecimento global ĂŠ uma questĂŁo importante, e as emissĂľes de $CO_2$ desempenham um papel fundamental nessa discussĂŁo. 
O artigo *"Effects of Atmospheric $CO_2$ Enrichment on Biomass Accumulation and Distribution in Eldarica Pine Trees"* (*J. Exp. Bot.* 1994: 345â349) descreve os resultados do crescimento de pinheiros sob diferentes nĂ­veis de $CO_2$ no ar. 

Os dados abaixo correspondem Ă s observaĂ§Ăľes onde:

- $x$ = concentraĂ§ĂŁo atmosfĂŠrica de $CO_2$ (partes por milhĂŁo)
- $y$ = massa em gramas apĂłs 11 meses de experimento.

Tabela. ConcentraĂ§ĂŁo de $CO_2$ ($x$) e Massa ($y$)

| $x$   | 408   | 408   | 554   | 554   | 680   | 680   | 812   | 812   |
|-------|-------|-------|-------|-------|-------|-------|-------|-------|
| $y$   | 1100   | 1300   | 1600   | 2500   | 3000   | 4300   | 4200   | 4700   |

```{r}
x <- c(408, 408, 554, 554, 680, 680, 812, 812)
y <- c(1100, 1300, 1600, 2500, 3000, 4300, 4200, 4700)

```


a. **(0,5)** Calcule as quantidades: $\sum x_i$, $\sum y_i$, $\sum x_i^2$, $\sum y_i^2$, $\sum x_i y_i$, $\bar{x}$, $\bar{y}$, $S_{xx}$, $S_{yy}$ e $S_{xy}$.

```{r}
(sum_x <- sum(x))
(sum_y <- sum(y))
(sum_x2 <- sum(x^2))
(sum_y2 <- sum(y^2))
(sum_xy <- sum(x * y))
(n <- length(x))
(mean_x <- mean(x))
(mean_y <- mean(y))
(S_xx <- sum((x - mean_x)^2))
(S_yy <- sum((y - mean_y)^2))
(S_xy <- sum((x - mean_x) * (y - mean_y)))
```


b. **(0,5)** Ajuste um modelo de regressĂŁo linear simples relacionando $x$ e $y$.

```{r}
b1 <- S_xy / S_xx
b1
b0 <- mean_y - b1 * mean_x
b0
```


c. **(1,0)**  Calcule os erros-padrĂľes do coeficiente angular e do coeficiente linear.

```{r}
SSR <- b1 * S_xy
SSR
SST <- S_yy
SST
SSE <- SST - SSR
SSE
QM_res <- SSE / (n - 2)
QM_res
SE_b1 <- sqrt(QM_res / S_xx)
SE_b1
SE_b0 <- sqrt(QM_res * (1/n + mean_x^2 / S_xx))
SE_b0
```


d. **(1,0)** Calcule o intervalo de confianĂ§a de $95\%$ para o coeficiente angular e interprete-o.

```{r}
alpha <- 0.05
t_crit <- qt(1 - alpha/2, df = n - 2)
IC_b1 <- c(b1 - t_crit * SE_b1, b1 + t_crit * SE_b1)
IC_b1
```


e. **(1,0)** Realize o teste t para o coeficiente angular. HĂĄ evidĂŞncia de que a concentraĂ§ĂŁo de $CO_2$ afeta a massa dos pinheiros? Justifique sua resposta.

```{r}
t_stat <- b1 / SE_b1
t_stat
t_crit <- qt(1 - alpha/2, df = n - 2)
abs(t_stat) > t_crit
```


f. **(1,0)** Encontre um intervalo de confianĂ§a de $95\%$ para a quantidade mĂŠdia de massa de pinheiros quando a concentraĂ§ĂŁo de $CO_2$ ĂŠ de 680 ppm.

```{r}
x0 <- 680
y_hat <- b0 + b1 * x0
y_hat
SE_y_hat <- sqrt(QM_res * (1/n + (x0 - mean_x)^2 / S_xx))
SE_y_hat
IC_y_hat <- c(y_hat - t_crit * SE_y_hat, y_hat + t_crit * SE_y_hat)
IC_y_hat

```


g. **(1,0)** Encontre um intervalo de prediĂ§ĂŁo de $95\%$ para a quantidade mĂŠdia de massa de pinheiros quando a concentraĂ§ĂŁo de $CO_2$ ĂŠ de 600 ppm.

```{r}
x0_pred <- 600
y_hat_pred <- b0 + b1 * x0_pred
y_hat_pred
SE_y_hat_pred <- sqrt(QM_res * (1 + 1/n + (x0_pred - mean_x)^2 / S_xx))
SE_y_hat_pred
IC_y_hat_pred <- c(y_hat_pred - t_crit * SE_y_hat_pred, y_hat_pred + t_crit * SE_y_hat_pred)
IC_y_hat_pred
```



------------------------------------------------------------------------

::: {style="text-align: center;"}
[\@profjulianobortolini](https://instagram.com/profjulianobortolini) Â  Â  Â [www.julianobortolini.com.br](http://www.julianobortolini.com.br) Â  Â  Â [linkedin](https://linkedin.com/in/julianobortolini) Â  Â  Â [github](https://github.com/julianobortolini) Â  Â  Â  [lattes](http://lattes.cnpq.br/6210909768845403)
:::
