---
title: "Análise de Regressão"
subtitle: "computacional"
author:
  - name: Prof. Dr. Juliano Bortolini
    email: profjulianobortolini@gmail.com
    url: http://www.julianobortolini.com.br
    affiliations:
      - name: Universidade Federal de Mato Grosso
format:
  html:
    embed-resources: true
engine: knitr
---

*Bacharelado em Estatística - UFMT*

*Período letivo: 2024/2*

# Modelo de Regressão Linear Simples

## Experimento

O artigo **“Ecofriendly Dyeing of Silk with Extract of Yerba Mate”** (Textile Res. J. 2017: 829–837) descreve um experimento para estudar os efeitos da concentração de corante (mg/L), da temperatura (°C) e do pH na adsorção de corante (mg de corante por grama de tecido). Adsorção de corante é um indicador de cor.


$$
Y = \beta_0 + \beta_1 X + \varepsilon
$$

- $Y$: adsorção  
- $X$: concentração
- $\varepsilon \sim N(0, \sigma^2)$

<!-- ::: {.cell-output-display} -->
<!-- <style> -->
<!-- .reveal pre code { -->
<!--   max-height: none !important; -->
<!--   overflow-y: visible !important; -->
<!--   white-space: pre-wrap; -->
<!--   font-size: 0.9em; -->
<!-- } -->
<!-- </style> -->
<!-- ::: -->

<!-- --- -->


```{r}
dados <- data.frame(
  concentracao = c(10, 20, 20, 20, 10, 20, 10, 20, 15, 15),
  adsorcao = c(250, 520, 387, 593, 157, 377, 225, 451, 382, 373)
)
dados
```

<!-- --- -->

## Estatísticas descritivas

```{r}
summary(dados)
sd(dados$concentracao)
sd(dados$adsorcao)
```

<!-- --- -->

## Correlação entre as variáveis

```{r}
plot(dados$concentracao, dados$adsorcao)
```


```{r}
cor(dados$concentracao, dados$adsorcao)
```

<!-- --- -->

## Teste de hipóteses:

$H_0: rho = 0$

```{r}
cor.test(dados$concentracao, dados$adsorcao)
```

- Observe o IC para $\rho$.

<!-- --- -->

## Ajuste do modelo

```{r}
modelo <- lm(adsorcao ~ concentracao, data = dados)
modelo
```

```{r}
anova(modelo)
```


<!-- --- -->

Estimativas, erros-padrões, estatísticas $t$, valores $p$,  $\sigma$, $R^2$,  $R^2_{aj}$,  $F_c$ para regressão (e valor $p$):

```{r}
summary(modelo)
```


<!-- --- -->

## Coeficientes (betas estimados)

```{r}
coef(modelo) # coeficientes
```


```{r}
confint(modelo) # IC para os coef.
```

- $\hat{\beta}_0$: adsorção média quando a concentração é zero
- $\hat{\beta}_1$: variação média da adsorção para cada unidade de aumento na concentração

<!-- --- -->

## Gráfico com a reta de regressão

```{r}
plot(dados$concentracao, dados$adsorcao,
     main = "Concentração x Adsorção",
     xlab = "Concentração (mg/L)",
     ylab = "Adsorção (mg/g)")
abline(modelo, col = "blue", lwd = 2)
```

<!-- --- -->



## SQ e QM dos resíduos:

```{r}
residuos <- residuals(modelo)
SQRes <- sum(residuos^2)
SQRes
```

```{r}
GL_Res <- length(dados$adsorcao) - length(coef(modelo))
GL_Res
```

```{r}
QMRes <- SQRes / GL_Res
QMRes
sqrt(QMRes)
```

<!-- --- -->

## IC para resposta média

```{r}
preditos <- predict(modelo, interval = "confidence")
head(preditos)
colnames(preditos) <- c("adsorcao_estimada", "lim_inf", "lim_sup") 
head(preditos)
```

<!-- --- -->

```{r}
dados <- cbind(dados, preditos)
dados
```

<!-- --- -->

**Ordernar o banco de dados pela concentração:**

```{r}
dados <- dados[order(dados$concentracao),]
dados
```


<!-- --- -->

## Gráfico com IC para a resposta média

```{r}
# dispersão
plot(dados$concentracao, dados$adsorcao,
     main = "Concentração x Adsorção",
     xlab = "Concentração (mg/L)",
     ylab = "Adsorção (mg/g)",
     xlim = c(10,20),
     ylim = c(0, 600))
# valores estimados
lines(dados$concentracao, dados$adsorcao_estimada,
      col = "blue", lty = 1, lwd = 2) 
# IC
lines(dados$concentracao, dados$lim_inf,
      col = "blue", lty = 2, lwd = 2)
lines(dados$concentracao, dados$lim_sup,
      col = "blue", lty = 2, lwd = 2) 
```

<!-- --- -->

## IC para novas observações (IP)

```{r}
new_data <- data.frame(concentracao = seq(0,30, by = 1))
preditos_new <- predict(modelo, newdata = new_data,
                        interval = "prediction")
preditos_new <- cbind(new_data, preditos_new)
head(preditos_new)
```

<!-- --- -->

## Gráfico com IP para novas observações

```{r}
# dispersão
plot(dados$concentracao, dados$adsorcao,
     main = "Concentração x Adsorção",
     xlab = "Concentração (mg/L)",
     ylab = "Adsorção (mg/g)",
     xlim = c(0,30),
     ylim = c(-300, 1000))
# valores estimados
lines(preditos_new$concentracao, preditos_new$fit,
      col = "blue", lty = 1, lwd = 2) 
# IP
lines(preditos_new$concentracao, preditos_new$lwr,
      col = "brown", lty = 2, lwd = 2)
lines(preditos_new$concentracao, preditos_new$upr,
      col = "brown", lty = 2, lwd = 2) 

```


<!-- --- -->

## Gráfico com IC e IP

```{r}
# dispersão
plot(dados$concentracao, dados$adsorcao,
     main = "Concentração x Adsorção",
     xlab = "Concentração (mg/L)",
     ylab = "Adsorção (mg/g)",
     xlim = c(0,30),
     ylim = c(-300, 1000))

# valores estimados
lines(preditos_new$concentracao, preditos_new$fit,
      col = "blue", lty = 1, lwd = 2) 

# IC
lines(dados$concentracao, dados$lim_inf,
      col = "blue", lty = 2, lwd = 2)
lines(dados$concentracao, dados$lim_sup,
      col = "blue", lty = 2, lwd = 2)  

# IP
lines(preditos_new$concentracao, preditos_new$lwr,
      col = "brown", lty = 2, lwd = 2)
lines(preditos_new$concentracao, preditos_new$upr,
      col = "brown", lty = 2, lwd = 2) 
```


<!-- --- -->

<!-- ```{r, echo=FALSE} -->
<!-- # dispersão -->
<!-- plot(preditos_new$concentracao, preditos_new$fit, -->
<!--      main = "Concentração x Adsorção", -->
<!--      xlab = "Concentração (mg/L)", -->
<!--      ylab = "Adsorção (mg/g)", -->
<!--      xlim = c(0,30), -->
<!--      ylim = c(-300, 1000)) -->

<!-- # valores estimados -->
<!-- lines(preditos_new$concentracao, preditos_new$fit, -->
<!--       col = "blue", lty = 1, lwd = 2)  -->

<!-- # IC -->
<!-- lines(dados$concentracao, dados$lim_inf, -->
<!--       col = "blue", lty = 2, lwd = 2) -->
<!-- lines(dados$concentracao, dados$lim_sup, -->
<!--       col = "blue", lty = 2, lwd = 2)   -->

<!-- # IP -->
<!-- lines(preditos_new$concentracao, preditos_new$lwr, -->
<!--       col = "brown", lty = 2, lwd = 2) -->
<!-- lines(preditos_new$concentracao, preditos_new$upr, -->
<!--       col = "brown", lty = 2, lwd = 2)  -->
<!-- ``` -->

<!-- --- -->

## Regressão pela origem

```{r}
modelo2 <- lm(adsorcao ~ -1 + concentracao, data = dados)
modelo2
anova(modelo2)
```

<!-- --- -->

```{r}
summary(modelo2)
```

<!-- --- -->

## Comparação entre modelo completo e modelo reduzido (sem intercepto)

```{r}
anova(modelo2, modelo)
```

Se não há diferença entre os modelos, qual deve ser escolhido?

<!-- --- -->

## Comparação entre modelo completo e modelo reduzido (sem intercepto)

```{r}
anova(modelo2, modelo)
```

Se não há diferença entre os modelos, qual deve ser escolhido?


**O modelo mais simples: com menos parâmetros.**

<!-- --- -->

## Comparação de R2 e R2ajustado 


<!-- ::: columns -->

<!-- ::: column -->
```{r}
summary(modelo)
```
<!-- ::: -->

<!-- ::: column -->
```{r}
summary(modelo2)
```
<!-- ::: -->

<!-- ::: -->


<!-- --- -->

# Modelo de Regressão Linear Múltipla

$$
Y = \beta_0 + \beta_1 X_1 + \beta_2 X_2 + \beta_3 X_3 + \varepsilon
$$

- $Y$: adsorção  
- $X_1$: concentração
- $X_2$: temperatura
- $X_3$: pH
- $\varepsilon \sim N(0, \sigma^2)$


```{r}
dados <- data.frame(
  conc = c(10, 20, 20, 20, 10, 20, 10, 20, 15, 15),
  temp = c(70, 70, 80, 90, 70, 70, 90, 90, 80, 80),
  ph = c(3.0, 3.0, 3.0, 3.0, 4.0, 4.0, 4.0, 4.0, 3.5, 3.5),
  adsorcao = c(250, 520, 387, 593, 157, 377, 225, 451, 382, 373)
)
dados
```

<!-- --- -->

## Ajuste do modelo (regressão múltipla)

```{r}
# regressão múltipla
modelo3 <- lm(adsorcao ~ conc + temp + ph, data = dados)
modelo3
anova(modelo3)
```

<!-- --- -->

```{r}
coef(modelo3) # coeficientes
```


```{r}
confint(modelo3) # IC para os coef.

```


<!-- --- -->

Estimativas, erros-padrões, estatísticas $t$, valores $p$,  $\sigma$, $R^2$,  $R^2_{aj}$,  $F_c$ para regressão (e valor $p$):

```{r}
summary(modelo3)
```


<!-- --- -->

## IC para resposta média

```{r}
preditos_mod3 <- predict(modelo3, interval = "confidence")
head(preditos_mod3)
colnames(preditos_mod3) <- c("adsorcao_estimada", "lim_inf", "lim_sup") 
head(preditos_mod3)
```

<!-- --- -->

```{r}
dados <- cbind(dados, preditos_mod3)
dados
```

<!-- --- -->

## IC para novas observações (IP)

```{r}
new_data <- data.frame(conc = c(12, 12 , 25, 25),
                       temp = c(50, 80, 50, 80),
                       ph = c(6.0, 6.0, 6.0, 6.0))
preditos_new_mod3 <- predict(modelo3, newdata = new_data,
                        interval = "prediction")
preditos_new_mod3 <- cbind(new_data, preditos_new_mod3)
preditos_new_mod3
```


<!-- --- -->

# Próximos passos

::: columns

::: column
- Análise de resíduos
  - Normalidade
  - Homocedasticidade
  - Independência
  - Transformação de variáveis
:::

::: column
- Diagnóstico
  - Outliers
  - Pontos influentes
  - Pontos alavancados
- Regressão polinomial (revisão)
- Variáveis dummies
- Multicolinearidade
- Seleção de modelos/variáveis
- Validação de modelos
:::

:::
